ACORDAO-COMPLETO-2575715

ACÓRDÃO 756/2023 ATA 15/2023 - PLENÁRIO

VISTOS, relatados e discutidos estes autos que cuidam de denúncia, com pedido de cautelar, acerca de possíveis ilegalidades na celebração do primeiro e do segundo termos aditivos de prorrogação de prazo ao Contrato de Adesão 23/2014-SEP, firmado entre a extinta Secretaria de Portos das Presidência da República (SEP/PR) , atualmente sucedida pelo Ministério de Portos e Aeroportos, e a empresa TGSC - Terminal de Granéis de Santa Catarina;
ACORDAM os Ministros do Tribunal de Contas da União, reunidos em Sessão Plenária, diante das razões expostas pelo Relator, em:
9.1. conhecer da presente denúncia, satisfeitos os requisitos de admissibilidade previstos nos arts. 234 e 235 do Regimento Interno deste Tribunal e no art. 103, § 1º, da Resolução-TCU 259/2014, para, no mérito, considerá-la procedente;
9.2. indeferir o pedido de concessão de medida cautelar formulado pelo denunciante, ante a inexistência dos pressupostos necessários à sua concessão;
9.3. recomendar à Agência Nacional de Transportes Aquaviários e ao Ministério de Portos e Aeroportos, com fundamento no art. 11 da Resolução TCU 315/2020, que, em atenção aos princípios da publicidade e da motivação dos atos administrativos, deem ampla transparência aos pedidos de prorrogação de prazo para início da operação de TUPs, avaliem a necessidade de realização de consulta pública antes do deferimento do pleito, bem como considerem a possibilidade de cassação da autorização e de novo chamamento público, em caso de descumprimento reiterado de prazos, conforme previsão contida no art. 8º, § 3º da Lei 12.815/2013;
9.4. dar ciência à Agência Nacional de Transportes Aquaviários, com fundamento no art. 9º, inciso I, da Resolução TCU 315/2020, que a prolação de decisões favoráveis ao deferimento dos pedidos de prorrogação de prazo ao Contrato de Adesão 23/2014-SEP, para início da instalação e operação do TUP, desprovida de análise com vistas a verificar a aderência das razões apresentadas e a real necessidade do pleito, bem como seus efetivos impactos sobre o cronograma para início das obras e sua exequibilidade, encontra-se em desconformidade com o art. 26, § 2º, do Decreto 8.033/2013, e com o princípio da motivação, que exige a exposição dos pressupostos de fato e de direito que fundamentaram o ato decisório, conforme preceitua o art. 2º, § único, inciso VII, da Lei 9.784/1999;
9.5. dar ciência ao Ministério de Portos e Aeroportos, com fundamento no art. 9º, inciso I, da Resolução TCU 315/2020, que a celebração dos termos aditivos de prorrogação de prazo ao Contrato de Adesão 23/2014 - SEP, a despeito de a Antaq não ter examinado, em sua análise, a aderência das razões apresentadas e a real necessidade do pleito, bem como seus efetivos impactos sobre o cronograma para início das obras e sua exequibilidade, encontra-se em desconformidade com o art. 26, § 2º, do Decreto 8.033/2013, e com o princípio da motivação, que exige a exposição dos pressupostos de fato e de direito que fundamentaram o ato decisório, conforme preceitua o art. 2º, §único, inciso VII, da Lei 9.784/1999;
9.6. orientar a Secretaria de Controle Externo de Infraestrutura para que instaure processo de representação apartado dos presentes autos, visando a apuração de indícios de irregularidades na dispensa de garantia do Contrato de Adesão 23/2014-SEP, bem como para realizar levantamento de eventuais situações similares de dispensa de garantia sem a consecução dos objetos contratados, no âmbito dos contratos de autorização de TUPs que ainda não estejam em operação;
9.7. levantar o sigilo dos autos, com exceção das peças que contenham identificação do denunciante; e
9.8. encaminhar ao denunciante, à Agência Nacional de Transportes Aquaviários e ao Ministério de Portos e Aeroportos cópia da presente deliberação, esclarecendo que o relatório e voto que a fundamentam podem ser acessados por meio do endereço eletrônico www.tcu.gov.br/acordaos e que, caso tenham interesse, o Tribunal pode encaminhar-lhes cópia desses documentos sem quaisquer custos.

Denúncia, com pedido de adoção de medida cautelar, acerca de possíveis ilegalidades na celebração de aditivos de prorrogação de prazo de contrato que tem por objeto a construção e exploração de instalação portuária no município de São Francisco do Sul/SC.

Agência Nacional de Transportes Aquaviários; Secretaria Nacional de Portos e Transportes Aquaviários.

3. Interessados/Responsáveis:
3.1. Interessado: Identidade preservada (art. 55, caput, da Lei n. 8.443/1992).

13.1. Ministros presentes: Bruno Dantas (Presidente), Walton Alencar Rodrigues, Vital do Rêgo, Jorge Oliveira, Antonio Anastasia (Relator) e Jhonatan de Jesus.
13.2. Ministros-Substitutos convocados: Augusto Sherman Cavalcanti e Marcos Bemquerer Costa.

ANTONIO ANASTASIA

Transcrevo a seguir, nos termos do art. 1º, § 3º, inciso I, da Lei nº 8.443/92, a instrução lavrada no âmbito da Unidade de Auditoria Especializada em Infraestrutura Portuária e Ferroviária (peça 135) , cujas conclusões contaram com a anuência do corpo diretivo daquela unidade técnica (peça 136) .
"INTRODUÇÃO
	Cuidam os autos de denúncia, com pedido de adoção de medida cautelar, acerca de possíveis ilegalidades na celebração do primeiro e segundo termos aditivos de prorrogação de prazo ao Contrato de Adesão 23/2014-SEP, firmado entre a extinta Secretaria de Portos das Presidência da República (SEP/PR) , atualmente sucedida pelo Ministério de Portos e Aeroportos, e a empresa TGSC - Terminal de Granéis de Santa Catarina, tendo por objeto a construção e exploração de instalação portuária, na modalidade de Terminal de Uso Privado (TUP) , no município de São Francisco do Sul/SC, para fins de movimentação e/ou armazenagem de cargas destinadas ou provenientes de transporte aquaviário (peça 34) .
HISTÓRICO
Conforme discorrido na instrução preliminar (peça 38) , o denunciante suscita que as duas prorrogações de prazo ao Contrato de Adesão 23/2014-SEP, objetivando o início da instalação e operação do TUP, ocorreram sem respaldo em qualquer fundamentação técnica que pudesse justificar a celebração de tais aditivos, bem como sem qualquer compromisso com o interesse público (peça 34) .
Em síntese, principais apontamentos trazidos pelo denunciante dizem respeito a:
	a)  falhas na análise dos pedidos de prorrogação de prazo por parte da Agência Nacional de Transportes Aquaviários (Antaq) , que foi realizada de forma superficial e desprovida de fundamentos técnicos, e sem verificação da aderência das razões apresentadas pela empresa e a real necessidade do pleito, à luz do interesse público, bem como sem considerar seus efetivos impactos sobre o cronograma para início das obras, as quais sequer foram iniciadas, a despeito de já ter decorrido cerca de oito anos da celebração do contrato, em desconformidade com o art. 26, § 2º, do Decreto 8.033, de 2013, bem como com os preceitos contidos no Acórdão 1446/2018-TCU-Plenário, Relator: Ministro Bruno Dantas;
	b)  atuação deficiente da Antaq com relação ao seu papel fiscalizatório no contrato de adesão em análise, considerando que as inconsistências apontadas pelo denunciante nos relatórios apresentados pela empresa à Agência, para fins de acompanhamento da evolução da obra associada ao empreendimento, demonstram postergação indefinida do início do empreendimento e não possibilitam aferir a real evolução das tratativas acerca da situação, em desconformidade com o art. 27, inciso XXII, da Lei 10.233, de 2001, c/c o art. 8º, § 3º, da Lei 12.815, de 2013; e
	c)  deferimento da dispensa da exigência de garantia contratual, baseando-se em decisão precedente da Agência, desprovida do exame das circunstâncias do caso concreto, levando em consideração que o contrato, embora assinado em setembro de 2014, já fora prorrogado por uma vez em abril de 2018 e contava com um segundo pedido de prorrogação em agosto de 2019, sem que as obras houvessem sido iniciadas, o que não está em conformidade com o previsto no art. 8º, § 3º, da Lei 12.815, de 2013.
Em razão disso, na ocasião, propôs-se a realização de oitiva da Antaq para que se manifestasse acerca dos fatos apontados na denúncia, especialmente com relação à prolação das decisões favoráveis ao deferimento dos pedidos de prorrogação de prazo ao Contrato de Adesão 23/2014-SEP requeridos pela empresa Terminal de Granéis de Santa Catarina - TGSC para início da instalação e operação do TUP, por meio das Resoluções Antaq 5.658, de 18/9/2017, e 7.473, de 26/12/2019, bem como da dispensa de garantia contratual, por meio da Resolução Antaq 7.230, de 2019, a despeito dos indícios de irregularidades ali reportados.
Foi também sugerida a realização de oitiva do então Ministério da Infraestrutura (MInfra) , que precedeu o Ministério de Portos e Aeroportos, para que se manifestasse acerca dos fatos apontados na denúncia, especialmente com relação à celebração do primeiro e segundo termos aditivos de prorrogação de prazo ao Contrato de Adesão 23/2014-SEP para início da instalação e operação do TUP, considerando as falhas ali reportadas.
Ainda, propôs-se a realização de oitiva da empresa TGSC - Terminal de Granéis de Santa Catarina S/A para que, querendo, apresentasse manifestação sobre os fatos apontados na presente denúncia.
Na sua petição, o denunciante requereu a este Tribunal a concessão de medida cautelar para fins de suspensão cautelar dos efeitos do Segundo Termo Aditivo ao Contrato de Adesão 23/2014-SEP-PR, assinado entre a empresa TGSC e o então Ministério da Infraestrutura, e, no mérito, a anulação do Primeiro e do Segundo Termos Aditivos ao citado contrato.
Com relação ao pleito, na instrução precedente entendeu-se que este não deveria ser acolhido, uma vez que, muito embora se fizesse presente o requisito do fumus boni iuris, não restaria caracterizado nos autos o periculum in mora, tendo a vista que a pretensão do denunciante diz respeito a fato já consumado há mais de cinco meses da apresentação da denúncia.
Consoante despacho datado de 30/8/2022, o Relator do processo, Min. Antonio Anastasia, anuiu à proposta de encaminhamento da unidade técnica (peça 45) .
EXAME TÉCNICO
Por meio dos Ofícios 46776/2022-TCU/Seproc, 46777/2022-TCU/Seproc, e 46778/2022-TCU/Seproc, todos datados de 30/8/2022, foram realizadas, respectivamente, as oitivas da Antaq, do MInfra e da empresa TGSC - Terminal de Granéis de Santa Catarina S/A (peças 49, 47 e 51) , cujas ciências se encontram às peças 50, 48 e 83.
I- Informações/justificativas apresentadas pela Antaq
Mediante o Ofício 302/2022/DG-ANTAQ, de 15/9/2022 (peça 73) , subscrito pelo Diretor-Geral, a Antaq encaminhou a seguinte documentação:
	a)  Despacho PA-SFS 1714862, do Posto Avançado de São Francisco do Sul, apresentando informações acerca de fiscalizações realizadas no terminal TGSC (peça 74) ;
	b)  Despacho SFC 1715155, da Superintendência de Fiscalização e Coordenação das Unidades Regionais (peça 75) ;
	c)  Nota Técnica 253/2022/GOA/SOG 1715893, elaborada por Especialista em Regulação de Serviços de Transportes Aquaviários, da Gerência de Outorgas de Autorização (GOA) , vinculada à Superintendência de Outorgas (SOG) , peça 76; e
	d)  Despacho SOG 1718976, do Superintendente de Outorgas (peça 77) .
No que diz respeito às possíveis irregularidades pela celebração do primeiro e segundo termos aditivos que prorrogaram o prazo de execução de obras e consequente entrada em operação do referido TUP, bem como pela dispensa da exigência da garantia de execução, levados a efeito no Contrato de Adesão 23/2014-SEP, por meio da Nota Técnica 253/2022/GOA/SOG e do Despacho da Superintendência de Outorgas (SOG) , de 13/9/2022, a Antaq apresentou as informações e justificativas que seguem.
I.1 Nota Técnica 253/2022/GOA/SOG (peça 76) 
Primeiro Termo Aditivo
Com relação ao apontamento do denunciante no sentido de que não foi observado o prazo de dezoito meses estipulado no contrato de adesão, consoante cronograma apresentado pela TGSC, a Antaq manifesta-se no sentido de que, muito embora a base de acompanhamento para fins de prorrogação seja o cronograma proposto pela própria requerente, o pedido em questão deve ser analisado à luz do regramento vigente.
Nesse sentido, a Antaq pondera que, verbis:
Além disso a disparidade temporal a que se refere os termos da denúncia de três para cinco anos, bem como a contagem do novo prazo a partir da exata data de expiração do cronograma vencido, são detalhes que foram observados, mas o princípio da atualidade, razoabilidade e eficiência sempre prevalecem na aplicação das melhores análises, motivo pelo qual o técnico opinou por indicar prazos atualizados de acordo com legislação vigente, pois não faz sentido exigir um cronograma com datas no pretérito. Ao caso concreto se aplica o princípio de ex nunc de efeitos "daqui para frente".
No que concerne ao apontamento de que restou equivocada a interpretação do Decreto 9.048, de 2017, no sentido de que a aludida norma retroagiria para atingir automaticamente contratos celebrados antes de sua edição, a Antaq aduz que o denunciante impõe seu juízo sem considerar o contexto e sua aplicação fática, bem como pontua que a matéria já teria sido objeto de análise pela Procuradoria Federal da Antaq e pela Consultoria Jurídica, a quem compete interpretar o dispositivo, tendo havido um alinhamento ao que foi proposto pela Agência.
Com relação às justificativas para avaliação do pleito de prorrogação, a Antaq apresentou uma síntese do exame realizado pela Agência à época, corroborando as conclusões daquela análise, conforme segue.
Registra que, no período compreendido entre a assinatura do contrato (12/9/2014) e o período de dezoito meses estabelecido no cronograma da empresa, findo em março de 2016, a empresa apresentou a seguinte documentação:
¿ Em 22/10/2014 - Emitida a LI no 1027/2014 condicionada a obtenção de DUP (Declaração de Utilidade Pública) - item 2.11 diz "para fins de supressão de vegetação apresentar a DUP - Declaração de Utilidade Pública (DUP) do empreendimento" (SEI 0050911, Fls.17 - 20) 
¿ Em 05/06/2015 - Extrato publicado - DUP decreto presidencial no 8462 (SEI 0050911, Fls.17 - 20) .
¿ Outras justificativas: Em fase conclusiva de contratação de empreiteiras para obras de terraplanagem e a estruturação do funding no BNDES ocorrendo de forma mais lenta.
Informa que a Nota Técnica 153/2017/GAP/SOG, emitida à época, observou que os motivos apresentados pela requerente eram plausíveis de nova avaliação pelo tempo dispendido para obtenção de licenças legais e outras circunstâncias advindas da conjuntura da época, tendo acolhido a proposta de atualização do cronograma de obras, no qual se previa o início da construção para setembro/2017 e término em outubro/2020. 
Muito embora a Gerência de Autorização de Instalações Portuárias (GAP) tenha anuído com o entendimento do analista, a Superintendência de Outorgas restituiu os autos à primeira para que se manifestasse sobre a comprovação da exequibilidade do novo cronograma de obras apresentado, em conformidade com o Decreto 9.048, de 2017. 
Em nova manifestação, a GAP considerou que a comprovação da exequibilidade do novo cronograma de obras foi dirimida mediante a Anotação de Responsabilidade Técnica - ART pela empresa.
Por seu turno, a Superintendência de Outorgas (SOG) acompanhou o entendimento e acrescentou que o Decreto 9.048, de 2017, alterou o prazo de início da operação de instalações portuárias autorizadas, passando de três anos para cinco anos, assinalando que a Procuradoria Federal junto à Antaq - PFA, já havia se manifestado em caso semelhante.
A PFA manifestou-se por meio da Nota 223/2017, pontuando que competia exclusivamente ao poder concedente, à época, Ministério dos Transportes, Portos e Aviação Civil - MTPA, analisar e decidir sobre pedidos de prorrogação dos prazos de construção e de início de operação de instalação portuária privada, cabendo à Antaq fazer o acompanhamento do projeto correspondente, consoante o estabelecido no § 1º do art. 26 da norma aprovada pela Resolução Antaq 3.290.
Destaca, nesse sentido, que a setorial técnica observou uma discrepância temporal na execução do cronograma, que poderia caracterizar um suposto descumprimento do cronograma, cabendo a instauração de procedimento fiscalizatório para apuração.
Por fim, o colegiado da Antaq analisou o processo e reconheceu, por meio da Resolução 5658, a possibilidade de deferimento do pleito de dilação de prazo, com o qual o MTPA assentiu formalizando assim o primeiro termo aditivo, que prorrogou o início da operação da instalação portuária até a data de 11/9/2019.
Segundo Termo Aditivo
À semelhança do que foi discorrido relativamente ao Primeiro Termo Aditivo, também com relação às justificativas para avaliação do segundo pleito de prorrogação, a Antaq apresentou uma síntese do exame realizado pela Agência à época, corroborando as conclusões dessa análise, conforme segue.
Registra que, considerando o prazo de até 11/09/2019 determinado pelo Primeiro Termo Aditivo, a empresa apresentou as seguintes justificativas para endossar o pleito de prorrogação, onde prevê o início da construção do terminal em janeiro de 2020 e término em agosto de 2024:
¿ Reflexo da crise econômico-financeira - " (...) Desta forma, apesar de ter todas as autorizações e licenças necessárias a estruturação do funding mostrou-se muito difícil nos últimos anos devido à instabilidade política e econômica do país".
¿ Demora na concessão de benefícios fiscais - DOU, Portaria 3588/2019- Obtenção de benefícios - REIDI " (...) em 17/12/2014 a Companhia, a fim de viabilizar a implantação do empreendimento, solicitou junto a Agência Nacional de Transportes Aquaviários (ANTAQ) o enquadramento do projeto no referido incentivo fiscal, previsto na Lei 11.488/2007. 
 (...) Diante da alteração de procedimento e processamento do pedido do incentivo fiscal, em 15/04/2019, a Companhia obrigatoriamente não teve alternativa a não ser reiniciar todo pedido, em conformidade com a Portaria nº 512/2018, impossibilitando assim qualquer outra medida executiva. Somente em 19/08/2019 foi deferido o pleito, através da publicação da Portaria n. 3.588, de 13 de agosto de 2019 da Secretaria de Fomento, Planejamento e Parcerias  (grifei) .
¿ Aprovação da alteração do canteiro de obras pelo IBAMA - " (...) A alteração de localizacão/layout do canteiro de obras pleiteada pelo empreendedor por meio do ofício OAP/TGSC nº 25/2018, protocolado perante o IBAMA em 13/08/2019".
Observa, assim, que os motivos apresentados pela TGSC estão pontuados com base na conjuntura econômica nacional e na demora de obtenção de benefícios fiscais (REIDI) além do atraso na análise sobre a mudança do canteiro de obras por parte do Ibama.
Examinando o pleito em questão, a Gerência de Autorização de Instalações Portuárias - GAP, por meio da Nota Técnica 255/2019/GAP/SOG, corroborou as justificativas apresentadas e concluiu por propor o deferimento do pedido para conceder a prorrogação do prazo para início da operação do Terminal de Graneis de Santa Catarina - TGSC, até a data de 10/9/2024.
Seguindo os procedimentos regulamentares, o Gerente da GAP e o Superintendente de Outorgas anuíram com o entendimento da referida Nota Técnica e o processo, devidamente instruído, seguiu para deliberação do colegiado da Antaq, o qual, por meio da Resolução 7473 reconheceu a possibilidade de deferimento do pleito de prorrogação de prazo.
A Secretaria Nacional de Portos e Transportes Aquaviários (SNPTA) assentiu à proposta da Antaq e formalizou o Segundo Termo Aditivo, assinado em 02/03/2022, que permitiu que o início da operação portuária ocorresse no prazo de até 30 meses contados da referida data, estando o contrato atual vigente até 4/9/2024.
Dispensa de garantia de execução
A Antaq apresenta uma síntese do trâmite processual relativo à análise do pedido de dispensa da garantia da execução contratual, discorrendo sobre os motivos que fundamentaram sua proposta pelo deferimento do pleito.
Conforme previsto no instrumento convocatório constante do Anúncio Público 33/2013, a garantia de execução deveria ser apresentada por meio de apólice de seguro e consistia no percentual de 2% do valor estimado do empreendimento, que, em 2016, correspondia ao valor de R$ 9.687.734,48, tendo por beneficiária a então Secretaria de Portos da Presidência da República - SEP/PR, na qualidade de poder concedente.
Em sua primeira manifestação, a setorial técnica da Antaq declarou-se incompetente para analisar o pleito, por não ser essa Agência titular do Contrato de Adesão, nem tampouco beneficiária da garantia de execução.
Entretanto, a Superintendência de Outorgas da Antaq (SOG) , no despacho SOG 0514982, informou que a solicitação de dispensa de garantia da TGSC já havia sido objeto de análise pelo então MTPA, através da Nota Técnica 67/2017/CGNN/DOUP/SNP-MTPA, que concluiu pela ausência de óbice ao atendimento ao pleito da empresa, sugerindo manifestação da consultoria jurídica.
Por seu turno, o jurídico do MPTA, por meio do Parecer 932/2017, manifestou-se no sentido de que nos contratos vigentes que não tenham sido precedidos por processo seletivo público (diferente de anúncio público) , a garantia poderia ser dispensada mediante a celebração de termo aditivo desde que fosse atestada a compatibilidade da dispensa da garantia de execução ao interesse público e demonstrado o tratamento isonômico aos autorizatários que se encontrassem em situações similares.
Nesse contexto, a SOG requereu manifestação da GAP acerca da compatibilidade de eventual dispensa da exigência da garantia de execução ao interesse público, e se estava sendo conferido tratamento isonômico aos autorizatários em situações similares.
A referida Gerência manifestou-se no sentido de que não estava demonstrada a compatibilidade do requerimento de dispensa de garantia com o interesse público, e opinou pela sua inviabilidade.
No entanto, a Diretoria da Antaq, por meio do Ofício 209/2018/DG-ANTAQ, de 16/06/2018, informou ao MPTA que, numa situação anterior envolvendo caso de dispensa de garantia de execução, o Ministério apenas comunicou a Antaq sobre a celebração do aditamento ao Contrato de Adesão, sem que houvesse a necessidade de qualquer manifestação da Agência ou instrução processual prévia, objetivando respaldar decisão a cargo do Poder Concedente.
Estando o processo para análise no âmbito do MPTA, a TGSC ingressou com nova petição, na data de 6/3/2019, requerendo a suspensão da exigência da renovação da garantia, até decisão pelo Poder Concedente.
Reexaminando a matéria, a GAP e a SOG alinharam ao entendimento de que o Poder Concedente vem dispensando a garantia de execução em situações similares, a exemplo do que restou decidido quanto à empresa localizada no município de Aracruz/ES, titular do contrato de adesão 004/2014-SEP/PR, em decisão publicada no DOU de 09/05/2018.
Tal entendimento encontra respaldo no art. 32, § 4º, do Decreto 8.033/13, com a nova redação conferida pelo Decreto 9.048/2017, que restringe a exigência da garantia de execução do autorizatário apenas no caso de realização de processo seletivo público.
Nesse contexto, o colegiado da Antaq, por meio da Resolução 7230-Antaq, de 29/9/2019, emitiu seu posicionamento favorável pela dispensa da manutenção da garantia de execução oferecida pela empresa TGSC, com fundamento no supracitado dispositivo legal.
Frisa, porém, que o acolhimento dessa manifestação se submetia à decisão do Ministério da Infraestrutura - Minfra, ao qual também competia a guarda e a administração da apólice que acobertava a garantia de execução contratual, já transferida à então Secretaria Nacional de Portos do Ministério de Transportes, Portos e Aviação Civil ¿ MTPA desde 2017, através do Ofício 118/2017/SOG-ANTAQ, e nos termos do Memorando 28/2017/GOF/SAF, de 11/8/2017, objetivando atender recomendação da Auditoria Interna da Antaq.
Pontua que, muito embora não tenha localizado nos autos termo aditivo relacionado à dispensa da garantia, verificou que houve posicionamento favorável da área técnica, no caso a SNPTA, por meio do Despacho 1177/2019/DNOP-SNPTA/SNPTA, nos seguintes termos:
1. Trata-se do Ofício nº 740/2019/SGE-ANTAQ (SEI 1963278) , no qual informa, após deliberação da Diretoria Colegiada, que a Antaq se manifestou favoravelmente a devolução da garantia de execução oferecida pela empresa TGSC - TERMINAL DE GRANEIS DE SANTA CATARINA S.A., inscrita no CNPJ sob o n2 08.504.106/0001, titular do Contrato de Adesão nº 23/2014-SEP/PR, em razão da inclusão do § 42 ao art. 32 do Decreto nº 8.033, de 2013, promovida pelo Decreto nº 9.048, de 2017.
2. Sobre a decisão, informo que esta área técnica corrobora com o entendimento da Antaq, pois a novel legislação que trata do assunto, qual seja, o Decreto nº 9.048/2017, excluiu do mundo jurídico a exigência de apresentação de garantia de execução nos procedimentos de outorga de autorizações portuárias, excetuando os casos em que houver processo seletivo.
3. Ainda no entendimento desta área técnica, a inovação normativa se encontra correta, pois se trata de áreas privadas destinadas a exploração portuária, ou seja, contribuem para a melhoria na eficiência e para a redução dos custos logísticos do país, fatos que vão ao encontro do interesse público. A simples exigência de garantia de execução, além de aumentar os custos inerentes a exploração do terminal, poderá desmotivar o surgimento de novos projetos portuários privados, possibilidade avessa ao interesse público.
Das conclusões da Nota Técnica 253/2022/GOA/SOG
No que atine aos questionamentos relativos às duas prorrogações de prazo, a Antaq pontua que as alegações apontadas na denúncia não condizem com a realidade dos fatos.
Destaca que os pedidos de prorrogação foram realizados de acordo com a exigência contida no artigo 26, § 2º do Decreto 8.033/2013, que estabelece que esses deverão ser justificados e acompanhados de documentação que comprove a exequibilidade do novo cronograma.
Nesse contexto, aduz que as justificativas para o pleito de prorrogação foram demonstradas pelo interessado, nos seguintes termos:
4.4. Portanto, como se pode ver na leitura a apuração das justificativas foram demonstradas nos itens 3.11 e 3.18, entre as quais podemos relacionar, as ocorrências de atraso na emissão do Decreto que a autoriza a Declaração de Utilidade Publicação (DUP) para supressão de área vegetal, demora na concessão de benefícios fiscais, instabilidade na conjuntura econômica e dificuldades com a estruturação do funding. Quanto à comprovação da exequibilidade do novo cronograma, uma das preocupações da Superintendência de Outorgas-SOG foi confirmar junto a GAP se este princípio estava atendido, o que foi atribuído essa comprovação à Anotação de Responsabilidade Técnica - ART (SEI 0309120) .
Assevera que um fator não considerado pela denunciante é a participação da Agência como coadjuvante no processo decisório, limitada a mera instrução documental e finalizada com as Resoluções 5.658-ANTAQ, de 18/9/2017, e 7.473-ANTAQ, de 26/12/2019, com posicionamento indicativo.
Salienta, nesse contexto, que, no âmbito da Secretaria Nacional de Portos e Transportes Aquaviários (SNPTA) , as áreas competentes refazem as análises produzidas pelas setoriais da Antaq, o que implica dizer que os dois pleitos de prorrogação do cronograma foram duplamente analisados em dois órgãos diferentes. Conclui, assim, ser no mínimo frágil a alegação de que uma decisão ministerial tenha sido aprovada com superficialidade técnica e falta de justificativas.
Com relação ao questionamento relativo à dispensa da garantia contratual, pontua que a Antaq não é beneficiária da cobertura da apólice de seguro, logo não poderia tomar medida que extrapolasse sua condição de gestora temporária.
Por esse motivo, em atendimento à recomendação da auditoria interna da Agência, a apólice foi enviada para a SNTPA com a finalidade de administrar, guardar, registrar e adotar outras providências cabíveis.
Destaca que, em princípio, o pedido de dispensa da garantia não prosperou na setorial técnica da Antaq em virtude de não estar demonstrada a compatibilidade do requerimento de dispensa com o interesse público, razão pela qual a Agência opinou pela sua inviabilidade.
Pontua que somente a partir de nova análise realizada por meio da Nota Técnica 158/2019/GAP/SOG, de 29/5/2019, sobreveio o entendimento de que a alteração ocorrida no Decreto 8.033/2013, com a nova redação estabelecida pelo Decreto 9.048/17 no art. 32, § 4º, possibilitou a extinção das garantias, com exceção daquelas provenientes de processo seletivo. Assim, com base nessa alteração legislativa, a Antaq manifestou-se de forma favorável à dispensa da garantia, por meio da Resolução 7230-Antaq.
Por fim, no que concerne ao questionamento de que as decisões da Antaq não consideraram o interesse público, destaca o entendimento externado no supramencionado Despacho 1177/2019/DNOP-SNPTA/SNPTA, de que, em sentido contrário ao alegado na denúncia, o interesse público é prejudicado quando se cobra garantias pecuniárias para obtenção de autorização de construção e exploração da atividade portuária privada uma vez que podem causar desmotivação de investimentos e consequentes problemas na eficiência portuária nacional. (obs. Está emitindo opinião de modo geral à alteração legislativa) .
I.2 Despacho da Superintendência de Outorgas - SOG (peça 77) 
No geral, o despacho da SOG reitera e reforça a análise e as conclusões contidas na Nota Técnica 253/2022/GOA/SOG, de modo que não se verifica a necessidade de elencar todos os pontos nele abordados, mas somente aqueles considerados mais relevantes.
Com relação à celebração do primeiro termo aditivo, pontua que "não se pode falar em desleixo no tratamento do pedido de prorrogação apresentado por TGSC, o qual foi avaliado por pelo menos 5 diferentes setoriais (SOG, PFANTAQ, Diretoria, Conjur/MInfra e Área Técnica do MInfra) , todas concluindo pelo cabimento do pleito, (i) visto que estava alinhado ao interesse público, (ii) que era aderente às leis e normas vigentes, e (iii) que foram considerados verossímeis os motivos suscitados pela pleiteante".
Da mesma forma, no que concerne ao segundo termo aditivo, também ressalta que a análise foi cercada pelos devidos cuidados, com circunstâncias e motivos analisados na Nota Técnica 255/2019/GAP/SOG, cuja proposta favorável à prorrogação foi acolhida pela Diretoria da Antaq, bem como pelo poder concedente.
Pontua que, a despeito de o denunciante ter apontado de forma pormenorizada as dúvidas quanto aos motivos dos pedidos de prorrogação de prazo da TGSC, não houve o mesmo cuidado em demonstrar os prejuízos ao interesse público decorrentes das prorrogações, limitando-se a falar em eventual desinteresse por parte de outros empreendedores dada a pendência da construção do terminal.
Assinala que o denunciante deixou de levar em consideração que o mercado se pauta pela livre concorrência, e que mesmo a existência do terminal não impediria a instalação de outros empreendimentos assemelhados.
Nesse aspecto, pondera que, mesmo nas instalações exploradas no regime de arrendamento, onde há maior incidência do Direito Público, o risco de demanda é alocado à arrendatária, não havendo falar em impossibilidade de concorrência.
Por outro lado, entende que a rigidez dos cronogramas resultaria em reserva de mercado, prejudicando a oferta de serviços do setor, destacando que as boas práticas de gerenciamento de projetos, bem apregoam a mutabilidade e necessidade de adaptação de cronogramas e planos.
Pontua que a construção de um TUP corre por conta e risco do postulante, estando exposto a situações desfavoráveis advindas da burocracia brasileira, da alta taxa de juros em comparação com outros países, além das incertezas do mercado e do próprio negócio. Nesse contexto, em que pese a Lei 12.815, de 2013, estabeleça ferramentas para assegurar que sejam cumpridos os cronogramas, sua utilização não deve afastar-se da razoabilidade e proporcionalidade, sempre visando atender ao interesse público.
Assevera que não foi apresentado na denúncia qualquer benefício advindo da denegação dos pleitos de prorrogação, correndo-se o risco de inviabilizar o empreendimento da TGSC sem que outro projeto seja implementado na região. Entende que o desfazimento do contrato acarretaria não só prejuízos à autorizatária, bem como incorreria custos à administração pública, que teria de reanalisar um pleito que indubitavelmente poderia ser prorrogado. Nesse sentido, entende que as prorrogações procedidas também estão alinhadas aos princípios da eficiência e economicidade.
Por fim, destaca, no seu modo de ver, o mais contundente argumento a favor das prorrogações procedidas, qual seja, as diretrizes das políticas públicas voltadas ao setor portuário, que visam aumentar a oferta de serviços e estimular a concorrência, conforme disposto no art. 3º, incisos I, V e VI, da Lei 12.815/2013. Nesse contexto, questiona o motivo pelo qual não deve prorrogar o prazo para execução das obras.
Refuta, ainda, o ponto da denúncia que alude à inaplicabilidade do prazo máximo de cinco anos para conclusão das obras nos aditivos, em lugar dos três anos anteriormente previstos no Decreto 8.033/2013 antes das alterações trazidas pelo Decreto 9.048/2017, em razão de não possuir qualquer respaldo legal, vez que o contrato é totalmente compatível com o novo teor do aludido decreto.
No que diz respeito ao questionamento relativo à atuação deficiente da Antaq quanto ao seu papel fiscalizatório no contrato de adesão, a SOG informa que foi solicitada à Superintendência de Fiscalização e Coordenação das Unidades Regionais - SFC, a compilação dos procedimentos de acompanhamento efetuados.
Atendendo à solicitação, a referida unidade, por meio do Despacho PA-SFS, apresentou histórico dos procedimentos da SFC relativos à implantação do TUP da empresa TGSC, com anuência da respectiva gerência e superintendência (peça 74) . A SOG destaca o posicionamento categórico da Superintendente de Fiscalização e Coordenação das Unidades Regionais afirmando taxativamente que, ao contrário do alegado na denúncia, não houve qualquer desídia em promover o devido acompanhamento do desenrolar do contrato (peça 75) .
Acrescenta que, a despeito de o aludido terminal não ter sido construído, existem oito processos administrativos no âmbito da Setorial de Fiscalização, e que mesmo quando a análise concluiu pelo afastamento de aplicação de penalidades à TGSC, levou em consideração o reconhecimento da possibilidade da prorrogação dos cronogramas pela Diretoria da Antaq e pelo poder concedente.
No que diz respeito ao questionamento concernente à dispensa da exigência de garantia contratual, sustenta que a matéria foi analisada e anuída em diversas instâncias, conforme tratado nos seguintes documentos integrantes do processo administrativo correspondente: Nota Técnica 67/2017/CGNN/DOUP/SNP-MTPA (SEI 0443166) , Parecer 932/2017-CONJUN-MTPA (SEI 0515285) , Nota Técnica 158/2019/GAP/SOG (SEI 0772727) , Resolução 7230-ANTAQ (SEI 0866549) e Despacho 1177/2019/DNOP-SNPTA/SNPTA.
Pontua que a ampla anuência observada nos diversos expedientes era esperada, dada a clareza da redação do §4º do art. 32 do Decreto 8.033, de 2013, alterado pelo Decreto 9.048, de 2017, que exige a garantia de execução do autorizatário apenas no caso de realização de processo seletivo público, na forma estabelecida pelas normas da Antaq.
Conclui, ao final, que as alegações de irregularidades apontadas pelo denunciante não se mostram verossímeis, uma vez que não restaram caracterizados quaisquer prejuízos ao interesse público, nem o aventado desleixo na condução dos processos administrativos por parte da Antaq e do poder concedente (MInfra) , cuja atuação foi de todo aderente à legislação em vigor, alinhada ao interesse público e às diretrizes das políticas públicas para o setor.
Além disso, os apontamentos do denunciante invadem o mérito decisório do poder concedente, a quem cabe decidir sobre a conveniência da prorrogação de prazos contratuais e liberação de garantias, conforme explícito em Lei. Nesse sentido, alerta que a ingerência na esfera de mérito das políticas públicas compromete fortemente a segurança jurídica e a estabilidade do setor, o que seguramente prejudicará o interesse privado nesse tipo de empreendimento.
Ressalta, por derradeiro, que, caso a tese defendida na denúncia seja adotada para a TGSC, "o único potencial benefício será para o denunciante, visto que, de outro modo, não se vislumbra qualquer proveito em dificultar o prosseguimento das obras ou extinguir o contrato de adesão".
Pelo exposto, pugna pela total improcedência da denúncia.
II- Informações/justificativas apresentadas pelo MInfra
Por meio do Ofício 39/2022/AECI, de 14/9/2022 (peça 53) , subscrito pelo Assessor Especial de Controle Interno, o MInfra encaminhou o Ofício 115/2022/CGGC/GABSNPTA/SNPTA, de 13/09/2022, e respectivos anexos, emitidos pela Secretaria Nacional de Portos e Transportes Aquaviários (SNPTA) :
	a)  Ofício 115/2022/CGGC/GABSNPTA/SNPTA (peça 54) ;
	b)  Nota Técnica 114/2022/CGPA-SNPTA/DNOP/SNPTA (peça 55) ; e
	c)  Anexo Nota Técnica 114/2022, contendo os seguintes documentos:
	- Relatório e Voto do Diretor-Relator da Antaq acerca do primeiro requerimento formulado pela empresa Terminal de Granéis de Santa Catarina- TGSC, visando à prorrogação do prazo de início das operações no âmbito da instalação portuária objeto do Contrato de Adesão 23/2014-SEP/PR, no âmbito dos processos administrativos 50300.009134/2017-36 e 50300.001328/2013-60 (peça 56) ;
	- Resolução 5658-Antaq, prolatada em 14/9/2017, que reconheceu a possibilidade de deferimento do pleito de prorrogação de prazo requerido pela TGSC (peça 57) ;
	- Ofício 528/2017/SGE-ANTAQ, de 21/9/2017, que encaminha deliberação da Antaq e cópia do processo ao Secretário Nacional de Portos do Ministério de Transportes, Portos e Aviação Civil - MTPA (peça 58) ;
	- Nota Técnica 67/2017/CGNN/DOUP/SNP-MTPA, de 22/11/2017, da Coordenação-Geral de Novos Negócios do Ministério dos Transportes, Portos e Aviação Civil versando sobre prorrogação de prazo para início das obras de instalação e liberação de garantia de execução do Terminal de Uso Privado - TUP da empresa Terminal de Granéis de Santa Catarina TGSC (peça 59) ;
	- Parecer 00932/2017/CONJUR-MTPA/CGU/AGU, de 16/1/2018, da Consultoria Jurídica junto ao Ministério dos Transportes, Portos e Aviação Civil (peça 60) , versando sobre o primeiro pedido de prorrogação de prazo para início das obras de instalação e liberação de garantia de execução da TGSC;
	- Memorando 60/2018/CGNN/DOUP/SNP, de 30/1/2018, da Coordenação-Geral de Novos Negócios do Ministério dos Transportes, Portos e Aviação Civil, relatando situação do processo relativo à prorrogação de prazo para início das obras de instalação e liberação de garantia de execução da TGSC ao então Diretor do Departamento de Outorgas Portuárias - DOUP (peça 61) ;
	- Termo Aditivo ao Contrato de Adesão 23/2014-SEP/PR, de 19/4/2018, tendo por objeto a prorrogação do prazo para o início da operação da instalação portuária pela TGSC até a data de 11/09/2019 (peça 62) ;
	- Relatório e Voto do Diretor-Relator da Antaq, de 20/12/2019, acerca do segundo requerimento formulado pela empresa Terminal de Granéis de Santa Catarina- TGSC, visando à prorrogação do prazo de início das operações no âmbito da instalação portuária objeto do Contrato de Adesão 23/2014-SEP/PR, no âmbito dos processos administrativos 50300.022127/2019-91 e 50300.001328/2013-60 (peça 63) ;
	- Resolução 7473-Antaq, prolatada em 19/12/2019, que reconheceu a possibilidade de deferimento do segundo pleito de prorrogação de prazo requerido pela TGSC (peça 64) ;
	- Ofício 1026/2019/SGE-ANTAQ, de 30/12/2019, que encaminha deliberação da Antaq e cópia do processo ao Secretário Nacional de Portos e Transportes Aquaviários - SNPTA (peça 65) ;
	- Nota Técnica 85/2020/CGPA/DNOP-SNPTA/SNPTA, de 28/7/2020, da Coordenação-Geral Políticas Regulatórias e Autorizações Portuárias da SNPTA, versando sobre o segundo pleito de prorrogação de prazo para início das obras de instalação e liberação de garantia de execução do Terminal de Uso Privado - TUP da empresa Terminal de Granéis de Santa Catarina TGSC (peça 66) ;
	- Ofício 105/2020/DNOP-SNPTA/SNPTA, de 4/8/2020, destinado à Antaq, realizando oitiva da Agência acerca dos fatos novos trazidos à baila por meio do processo 50000.025087/2020-58, relativamente a representação formulada pela Advogada Raíla Moura de Carvalho (peça 67) ;
	- Ofício 41/2020/DNOP/SNPTA, de 16/11/2020, destinado à Antaq, referente à solicitação de informações relativas ao status da análise do pedido de prorrogação do prazo para início das operações do Terminal Graneleiro de Santa Catarina S.A. - TGSC (peça 68) ;
	- Ofício 76/2021/SFC/ANTAQ, de 28/11/2021, destinado ao Diretor do Departamento de Novas Outorgas e Políticas Regulatórias Portuárias (DNOPRP/SNPTA) , informando que a Agência já se manifestou reconhecendo a possibilidade de deferimento do pleito de prorrogação de prazo do TGSC, por meio da Resolução 7473-Antaq (peça 69) ;
	- Nota Técnica 118/2021/CGPA-SNPTA/DNOP/SNPTA, de 28/10/2021, versando sobre o pedido de prorrogação de prazo para início das operações do terminal TGSC no âmbito do Contrato de Adesão nº 23/2014-SEP/PR (peça 70) ;
	- Parecer 00782/2021/CONJUR-MINFRA/CGU/AGU, de 23/12/2021, da Consultoria Jurídica junto ao Ministério da Infraestrutura, versando sobre o segundo pedido de prorrogação de prazo para início das obras de instalação e liberação de garantia de execução da TGSC, bem como questionamentos apresentados na representação formulada pela Advogada Raíla Moura de Carvalho (peça 71) ; e
	- Segundo Termo Aditivo ao Contrato de Adesão 23/2014-SEP/PR, de 19/4/2018, tendo por objeto a prorrogação do prazo para o início da operação da instalação portuária pela TGSC, que deverá ocorrer até 30 meses, contados a partir da data de celebração do aludido termo aditivo (peça 72) .
Cabe registrar que o Ofício 115/2022/CGGC/GABSNPTA/SNPTA limita-se a encaminhar a Nota Técnica 114/2022/CGPA-SNPTA/DNOP/SNPTA à Assessoria de Controle Interno, cujo teor contém as justificativas e informações apresentadas em resposta à oitiva promovida ao MInfra, sobre as quais passa-se a discorrer.
Inicialmente, o MInfra, por meio da SNPTA, destaca que os atos administrativos que ensejaram a celebração do primeiro e do segundo termos aditivos ao Contrato de Adesão 23/2014 - SEP, integram dois processos distintos, que tramitaram pelas instâncias técnica/jurídica deste Poder Concedente, quais sejam:
	a)  Processo 50000.039863/2017-00, o qual contém elementos do Processo Antaq 50300.001328/2013¿60, incluindo a Resolução Antaq 5658, de 18/09/2017, que reconheceu a possibilidade de deferimento do pleito da empresa Terminal de Granéis de Santa Catarina S.A. ¿ TGSC, com vistas à prorrogação de prazo para início da operação do terminal, além de tratativas a respeito da dispensa da garantia de execução, que também foram complementarmente tratadas no âmbito do processo 50000.057252/2019-05; e
	b)  Processo 50000.000080/2020-23, o qual contém elementos do Processo Antaq 50300.001328/2013¿60, incluindo a Resolução Antaq 7473, de 26/12/2019, que reconheceu a possibilidade de deferimento do pleito da empresa Terminal de Granéis de Santa Catarina S.A. ¿ TGSC, com vistas à segunda prorrogação de prazo para início da operação do terminal.
II.1 - Processo 50000.039863/2017-00 - Primeiro Termo Aditivo ao Contrato de Adesão 23/2014 (peça 55, p. 3-6) 
	O MInfra faz menção aos trâmites e ao teor dos documentos contidos no aludido processo que, na sua análise, fundamentaram a celebração do referido termo aditivo pelo poder concedente, conforme sintetizado a seguir.
Inicialmente, assinala que, em 21/9/2017, a então Secretaria Nacional de Portos tomou conhecimento da manifestação positiva, por parte da Antaq, quanto à possibilidade de deferimento do pleito de prorrogação de prazo para início de operação do Terminal de Uso Privado - TUP, de titularidade da empresa Terminal de Granéis de Santa Catarina - TGSC, conforme deliberado por meio da Resolução 5658 - Antaq, prolatada em 18/9/2017.
Destaca, nesse ponto, que compete à Antaq o acompanhamento, a fiscalização e a garantia do cumprimento dos respectivos cronogramas de investimento previstos nas autorizações, consoante o art. 34, parágrafo único, do Decreto 8.033, de 2013, o art. 27, inciso XXII, da Lei 10.233, de 2001 e os artigos 8º, §3º, e 16, inciso III, da Lei 12.815, de 2013.
Nesse contexto, após examinada e analisada toda a instrução processual, a Antaq deliberou pela prorrogação do prazo de início de operação com base no que preceitua o art. 26 do Decreto 8.033, de 2013, já com redação dada pelo Decreto 9.048, de 2017, ou seja, pelo prazo total de cinco anos permitido na aludida norma, o qual ainda pode ser prorrogado sucessivas vezes, desde que o pedido esteja justificado e acompanhado de documentação que comprove a exequibilidade do novo cronograma, o que foi atestado pela Agência e indicado expressamente na mencionada resolução ao se referir ao supracitado dispositivo legal.
No âmbito do poder concedente, a instrução realizada pela Agência foi recepcionada nos termos da Nota Técnica 67/2017/CGNN/DOUP/SNP-MTPA, de 22/11/2017, da então Coordenação-Geral de Novos Negócios - CGNN, a qual se manifestou também acerca do pedido da TGSC requerendo dispensa da apresentação da garantia de execução, bem como sobre a adequação do contrato de adesão ao Decreto 9.048/2017.
Em síntese, a referida Nota Técnica, entendeu que, com base na manifestação da área técnica da Antaq, corroborada pela Resolução 5.658¿Antaq, não haveria óbices, do ponto de vista técnico, para atendimento do pleito da autorizatária.
Submetida à apreciação da Consultoria Jurídica do Ministério (Conjur/MTPA) , o órgão manifestou-se por meio do Parecer 00932/2017/CONJUR-MTPA/CGU/AGU, concluindo pela viabilidade jurídica da celebração de termo aditivo para apenas prorrogar o prazo para o início da operação, excluindo-se, a princípio, a cláusula que trata da dispensa da garantia de execução, com as ressalvas e recomendações indicadas no citado documento.
Por meio do Memorando 60/2018/CGNN/DOUP/SNP, a CGNN voltou a se manifestar no sentido de efetuar os ajustes sugeridos no parecer da Conjur, e sanadas as pendências, propondo o encaminhamento dos autos ao gabinete do ministro para celebração da assinatura do Termo Aditivo de prorrogação de prazo para início das operações de instalação do terminal, a findar-se em 11/9/2019.
Por fim, após a devida instrução processual, em 19/4/2018, foi celebrado e publicado o respectivo extrato do 1º (primeiro) Termo Aditivo ao Contrato de Adesão 23/2014 - SEP, prorrogando o prazo para o início da operação da instalação portuária até a data de 11/9/2019.
II.2 - Processos 50000.039863/2017-00 e 50000.057252/2019-05 - Garantia de execução (peça 55, p. 6-16) 
No que diz respeito à questão da garantia de execução contratual, de forma semelhante ao do primeiro aditivo contratual, o MInfra descreve com detalhes os trâmites e conteúdo dos documentos integrantes dos citados processos que, na sua análise, fundamentaram o deferimento do pleito da TGSC concernente à dispensa da exigência de garantia de execução no âmbito do Contrato de Adesão 23/2014 - SEP.
Examinando o pedido da interessada, o poder concedente manifestou-se inicialmente por meio da Nota Técnica 67/2017/CGNN/DOUP/SNP-MTPA, de 22/11/2017, entendendo que poderia ser dispensada, mediante a celebração de termo aditivo, a exigência de garantia de execução em contratos de adesão que não tenham sido precedidos por processo seletivo público.
Dentre os motivos que balizaram esse entendimento, faz menção à interpretação contida no Parecer 771/2017/CONJUR-MTPA/CGU/AGU, que faz remissão a outros pareceres jurídicos exarados pela Consultoria Jurídica do então Ministério dos Transportes, que concluíram pela dispensa da referida garantia.
Destaca-se, dentre os fundamentos discorridos, a alteração normativa advinda com o Decreto 9.048, de 2017, que acrescentou o § 4º ao art. 32 do Decreto 8.033, de 2013, o qual passou a estabelecer que a garantia de execução só poderia ser exigida de autorizatário de instalação portuária quando tenha sido realizado processo seletivo público antes da celebração do respectivo contrato de adesão, ou seja, quando houver inviabilidade locacional à implantação concomitante de duas ou mais instalações portuárias autorizadas, caso em que deve ser promovido processo seletivo para definir a melhor proposta.
Nesse contexto, a Consultoria Jurídica entende que, desde que justificada a compatibilidade da medida ao interesse público, poderá ser dispensada, mediante a celebração de termo aditivo, a exigência de garantia de execução em contratos de adesão que não tenham sido precedidos por processo seletivo público, nos termos do supracitado dispositivo legal.
Salienta, entretanto, que, conforme as manifestações anteriores desse órgão consultivo, o autorizatário não tem um direito subjetivo à dispensa da garantia de execução com base na legislação superveniente. Assinala, ainda, que a Administração Pública deve dar tratamento isonômico aos autorizatários que se encontrem em situações similares.
Assim, à época, a área técnica do então Ministério dos Transportes, Portos e Aviação Civil (MTPA) considerou que referido entendimento poderia ser aplicado ao caso concreto, de modo que não haveria óbices para que fosse deferido o pleito da TGSC.
Entretanto, submetido o processo à apreciação da Consultoria Jurídica do MTPA, o órgão manifestou-se por meio do Parecer 0932/2017/CONJUR-MTPA/CGU/AGU, divergindo em parte do posicionamento da área técnica, conforme excerto reproduzido a seguir:
24. O Decreto nº 9.048, de 2017, que alterou o regulamento da Lei de Portos (Decreto nº 8.033, de 2013, tratou da referida exigência de execução contratual, tendo a empresa TGSC pleiteado a sua dispensa com base na aplicação dessa nova regra ao seu vigente Contrato de Adesão nº 23/2014-SEP-PR.
25. Via de regra, as autorizações para TUP somente serão precedidas de processo seletivo público quando houver inviabilidade locacional à implantação concomitante das instalações portuárias solicitadas. Nessa situação, o Decreto nº 9.048, de 2017 trouxe regra restritiva em que se exige a apresentação da garantia de execução nos casos em que houve prévio processo seletivo público. 
 (...) 
26. O Contrato de Adesão nº 23/2014-SEP/PR em questão não foi precedido de processo seletivo público, mas sim de anúncio público, o que poderia se adequar na hipótese de dispensa acima mencionada, no entanto, ainda não é o caso.
27. Primeiro, porque a dispensa de garantia pretendida demanda de manifestação prévia da ANTAQ, que é o ente que detém a competência sobre a exigência de garantias de execução. A instrução realizada no âmbito daquela Agência apenas tratou do pedido de prorrogação de prazo para início de operação.
28. Ademais, após compulsar os autos, verificou-se que não foi justificada a compatibilidade da medida ao interesse público", tampouco demonstrando o "tratamento isonômico aos autorizatários que se encontrem em situações similares".
 (...) 
30. Assim, em virtude das pendências acima mencionadas, entende-se que há óbices jurídicos ao deferimento do pedido de dispensa da exigência de garantia de execução do terminal TGSC.
Diante dessas considerações, a área técnica do MTPA sugeriu o envio de cópia do processo à Antaq para análise do pedido de dispensa da exigência de garantia de execução, o que foi acolhido pelo corpo dirigente. Assim, por meio do Ofício 77/2018/SNP/MTPA, de 22/02/2018, o Secretário Nacional de Portos endereçou os autos à Agência para análise e manifestação.
Em resposta, por meio do Ofício nº 209/2018/DG-ANTAQ, de 13/06/2018, a Agência chamou atenção para o fato de que, em caso similar, o Poder Concedente já havia dispensado a garantia de execução com base na novel legislação, no âmbito do Processo 50300.009849/2018-70, relativo à outorga de autorização de que trata o Contrato de Adesão 004/2014-SEP/PR, de titularidade do Estaleiro Jurong Aracruz Ltda., cujo termo aditivo, publicado em 09/5/2018, teve por finalidade liberar essa autorizatária da garantia originalmente prestada.
Destaca que no aludido procedimento, o MTPA apenas comunicou esta Agência sobre a celebração do aditamento ao Contrato de Adesão, sem que houvesse a necessidade de qualquer manifestação desse órgão regulador ou instrução processual prévia nessa instância, tendente a respaldar decisão a cargo do Poder Concedente.
Nesse contexto, a Antaq sugere que tal procedimento poderá servir como paradigma para situações análogas.
Em seguida, por meio do Memorando 330/2018/CGNN/DOUP/SNP, a então Coordenação-Geral de Novos Negócios - CGNN manifestou-se novamente nos autos, propondo encaminhar questionamento à Conjur/MTPA para que se pronunciasse se seria aplicável a dispensa da garantia de execução do TGSC com base no que determinou a dispensa de garantia ao Estaleiro Jurong Aracruz Ltda., ou se, no caso de não ser dispensada a garantia do TGSC, deveria o referido Terminal prestar garantia em nome do Ministério dos Transportes, Portos e Aviação Civil, limitado ao valor estabelecido na Resolução 4.875/2016-ANTAQ.
A Consultoria Jurídica manifestou-se por meio do Parecer 00607/2018/CONJUR-MTPA/CGU/AGU.
Em síntese, o órgão jurídico destacou que, com a alteração promovida pelo Decreto 9.048/2017 no art. 32 do Decreto 8.033/2013, a garantia de execução passou a ser uma exigência "apenas no caso de realização de processo seletivo público, na forma estabelecida pelas normas da Antaq".
Assinalou que, por se tratar de uma alteração normativa de vigência imediata, a teor do art. 6º do Decreto 9.048/2017, pode ser aplicada aos contratos em curso, ainda que firmados anteriormente à sua entrada em vigor, na forma do seu art. 3º do citado diploma legal, que possibilita a adaptação dos contratos de adesão atuais mediante solicitação do interessado ou mesmo de ofício, o que deverá ser realizado pela Antaq, observadas as diretrizes do poder concedente.
Ressaltou que o fato de o instrumento convocatório ter exigido a garantia ou previsto a manutenção da garantia de execução até o final da vigência contratual não deve ser entendido como óbice à aplicação do entendimento então esposado. A esse respeito, faz menção à manifestação da mesma Conjur no Parecer nº 00363/2018/CONJUR-MTPA/CGU/AGU, a qual concluiu que, com a publicação do Decreto nº 9.048/2017 há um novo marco normativo, hábil, portanto, a afastar a vinculação ao anúncio público que contenha previsão em sentido diverso e amparada pela legislação anterior, não mais em vigor.
Por fim, opinou pela viabilidade jurídica da dispensa da garantia da execução, desde que apresentada justificativa pela área técnica de que a dispensa atende ao interesse público.
Após os devidos encaminhamentos, os autos retornaram à então CGNN, que se manifestou por meio do Memorando 109/2018/CGNOC/DOUP/SNP (SEI 1270034) , de 21/12/2018, propondo que fosse realizada a verificação da aderência do pleito ao interesse público, conforme mencionado no parecer da Conjur, após o que, em caso positivo, já poderia ser assinado o segundo termo aditivo ao Contrato de Adesão 23/2014.
Em 09/07/2019, a superveniente área técnica do Ministério, por meio do Despacho 671/2019/CGPA/DNOP-SNPTA/SNPTA, de 09/07/2019, manifestou-se de forma favorável ao pleito da autorizatária, qual seja, pela possibilidade da dispensa da renovação da garantia da execução, em razão de que o pedido estava em linha com o Parecer 607/2018/CONJUR-MTPA/CGU/AGU, da Conjur/MInfra.
No seu modo de ver, a inovação normativa que excluiu do mundo jurídico a exigência de apresentação de garantia de execução nos procedimentos de outorga de autorizações portuárias, à exceção daqueles em que houve processo seletivo, mostra-se adequada, na medida em que as áreas objeto da autorização são de natureza privada e destinam-se à exploração portuária, contribuindo, dessa forma, para a melhoria na eficiência e para a redução dos custos logísticos do país, situação que se coaduna com o interesse público.
Nesse contexto, pontua que a simples exigência de garantia de execução, além de aumentar os custos inerentes à exploração do terminal, poderia desmotivar o surgimento de novos projetos portuários privados, situação essa avessa ao interesse público.
Por fim, entendeu ser desnecessária a celebração de termo aditivo contratual, uma vez que se trata de exclusão de exigência, na qual ambas as partes, poder público e autorizatário, estão de acordo, diferentemente de acréscimo de prerrogativas e/ou obrigações ao respectivo contrato de adesão. Tal desnecessidade também iria ao encontro do interesse público, estando em consonância com os princípios da eficiência e da celeridade administrativa, uma vez que o rito procedimental que envolve a celebração de termos aditivos mostra-se burocrático e dispendioso.
Nesse ínterim, por meio do Ofício 740/2019/SGE-ANTAQ, de 02/10/2019, a Antaq comunicou o Ministério acerca da deliberação da Diretoria Colegiada, a qual, mediante a Resolução 7230-Antaq, prolatada em 29/09/2019, manifestou-se favoravelmente pela dispensa da manutenção da garantia de execução oferecida pela empresa TGSC.
Com base na deliberação da Antaq, o Departamento de Novas Outorgas e Políticas Regulatórias Portuárias - DNOP/SNPTA, por intermédio do Despacho 1177/2019/DNOP-SNPTA/SNPTA, de 11/11/2019, reforçou o entendimento anteriormente externado, quanto à possibilidade de devolução da garantia de execução.
Por fim, após trâmites do processo com vistas à operacionalização da dispensa da garantia, o DNOP/SNPTA informou que a última apólice tendo por objeto a garantia de execução, emitida pela empresa Tokio Marine Seguradora, no valor de R$ 10.508.904,64, referia-se ao período de 04/12/2016 a 04/12/2017, estando, portanto, expirada.
Dessa forma, por meio do Despacho 301/2020/CGPA/DNOP-SNPTA/SNPTA, o processo em questão foi considerado concluído, por perda de objeto.
II.3 - Processo 50000.000080/2020-23 - 2º Termo Aditivo (peça 55, p. 16-22) 
Inicialmente, o MInfra informa que, por meio do Ofício 1026/2019/SGE-ANTAQ, tomou ciência de que a Antaq, por meio da Resolução 7473, de 26/12/2019, reconheceu a possibilidade de deferimento do pleito de prorrogação de prazo requerido pelo TGSC, com base no que preceitua o art. 26 do Decreto 8.033, de 2013, nos termos do cronograma constante do documento constante do processo.
À semelhança do que foi discorrido com relação à prorrogação do primeiro termo aditivo, destaca que compete à Antaq o acompanhamento, a fiscalização e a garantia do cumprimento dos respectivos cronogramas de investimento previstos nas autorizações. Assim, após examinada e analisada toda a instrução processual, a Agência deliberou pela prorrogação do prazo de início de operação, com base no que preceitua o art. 26 do Decreto 8.033, de 2013, com a redação dada pelo Decreto 9.048, de 2017, que permite a prorrogação por sucessivas vezes, desde que o pedido esteja justificado e acompanhado de documentação que comprove a exequibilidade do novo cronograma.
Menciona que, no âmbito do poder concedente, antes da análise técnica inicial, sobreveio aos autos o Requerimento/Representação apresentado pela advogada Raíla Moura Carvalho, por meio da qual alega a existência de irregularidades que impedem o deferimento do pedido de prorrogação apresentado pela TGSC, requerendo, ao final, que a Secretaria de Portos e Transportes Aquaviários se abstenha de conceder nova prorrogação de prazo para início de operações da instalação portuária autorizada por meio do Contrato de Adesão 23/2014-SEP/PR.
Por meio da Nota Técnica 85/2020/CGPA/DNOP-SNPTA/SNPTA, de 29/07/2020, a setorial técnica analisou o pleito, sugerindo o envio dos autos à Antaq para conhecimento e posicionamento acerca da representação em tela, antes da análise conclusiva pela SNPTA, o que foi realizado por meio do Ofício 105/2020/DNOP-SNPTA/SNPTA de 4/8/2020, reiterado por meio do Ofício 41/2020/DNOP/SNPTA, de 16/11/2020.
Mediante o Ofício 76/2021/SFC/ANTAQ de 28/7/2021, a Agência respondeu a consulta limitando-se a reiterar o teor da supracitada Resolução 7473, de 26/12/2019, e informando não ter novas informações a acrescentar.
Em seguida, o Minfra recebeu a manifestação da TGSC, por meio da qual contesta os argumentos apresentados na citada representação, requerendo a rejeição dos pedidos da advogada e o deferimento da prorrogação de início das operações pleiteada.
Posteriormente, em 29/10/2021, a setorial técnica promoveu a análise do tema, conforme Nota Técnica nº 118/2021/CGPA-SNPTA/DNOP/SNPTA. Na ocasião, dentre outras considerações, a SNPTA anuiu o entendimento da Antaq, quanto ao reconhecimento da exequibilidade do cronograma e das justificativas apresentadas, e se manifestou pela possibilidade de prorrogação do prazo para início de operações. Ainda, rechaçou as alegações de irregularidade quanto aos aspectos técnicos e recomendou o envio do processo para manifestação da Consultoria Jurídica, para avaliação quanto à regularidade jurídica e formal do procedimento proposto e da Minuta do Segundo Termo Aditivo ao Contrato de Adesão 23/2014-SEP.
Submetido o processo ao exame da Conjur/MInfra, o órgão jurídico manifestou-se por meio do Parecer 00782/2021/CONJUR-MINFRA/CGU/AGU, de 23/12/2021, opinando de forma favorável à viabilidade jurídica da celebração do Segundo Termo Aditivo ao Contrato de Adesão 23/2014- SEP/PR (peça 71) . Destacam-se a seguir os principais pontos abordados no citado parecer, cujo excerto foi reproduzido na Nota Técnica 114/2022.
Inicialmente, no que concerne à análise do pedido de prorrogação do prazo para início da operação, considera que resta evidenciado o atendimento do requisito normativo previsto no art. 26, § 2º do Decreto 8.033, de 2013 e no art. 21 da Portaria MInfra 1064, de 2020, que exigem que o pleito deverá ser justificado e acompanhado de documentação que comprove a exequibilidade do novo cronograma.
Com relação à análise das alegações da representação formulada pela advogada, Sra. Raíla Moura Carvalho, e demais pontos apresentados pela defesa do TGSC e pela área técnica, a Conjur/MInfra apresentou, em síntese, as seguintes considerações:
	a)  de início, constatou que a representante em questão não possui legitimidade para integrar o feito na qualidade de terceiro interessado, dada a ausência de demonstração de interesses ou direitos a serem atingidos pela decisão a ser proferida no aludido processo administrativo;
	b)  considerou infundada a alegação concernente à impossibilidade de aplicação das alterações do Decreto 9.048, de 2017, por ausência de adaptação - em sentido oposto, pontua que a previsão da possibilidade de adaptação trazida pelo seu art. 3º teve como intuito, no caso dos contratos de adesão, deixar clara a possibilidade de aplicação das alterações do novel Decreto aos contratos celebrados na vigência do Decreto anterior, razão pela qual foi prevista a possibilidade de revisão de ofício;
	c)  sob os aspetos estritamente jurídicos, assinalou que foram apresentados os elementos e adotados os procedimentos exigidos pela norma para apreciação do pedido de prorrogação em tela, bem como acostadas aos autos as justificativas técnicas acerca da possibilidade da prorrogação pleiteada, não vislumbrando óbices para o deferimento do pedido;
	d)  ao final, com relação à alegação da representante de que o deferimento da prorrogação estaria sujeito à competência do TCU, considera que o fato de a citada prorrogação poder ser objeto de fiscalização do TCU, assim como diversos outros atos do Poder Executivo, não impede o seu deferimento.
No que concerne especificamente à aplicação das alterações promovidas pelo Decreto 9.048, de 2017, a Conjur/Minfra destaca que, no caso dos arrendamentos portuários, inclusive, o Tribunal de Contas da União, no Acórdão 1446/2018-TCU-Plenário, entendeu pela ilegalidade da prorrogação dos arrendamentos portuários anteriores ao Decreto 9.048, de 2017, quando se pretendia dilatar o prazo para além do previsto na regra anterior, ou seja, entendeu ilegal permitir a prorrogação por até 70 anos, quando a previsão anterior era de até 50 anos.
Ressalta, entretanto, que esse fundamento não guarda relação com os contratos de adesão, mas sim com os arrendamentos portuários, os quais são precedidos de licitação, de modo que o aumento do prazo poderia ofender o princípio da vinculação ao instrumento convocatório, bem como da isonomia entre os licitantes.
Dessa forma, após as manifestações de cunho técnico e jurídico no âmbito do poder concedente, em 02/03/2022, foi celebrado e publicado o respectivo extrato do 2º (segundo) Termo Aditivo ao Contrato de Adesão 23/2014 - SEP, com prazo de 30 meses, que estabeleceu o novo prazo para início de operação até 02/09/2024.
II.4 - Justificativas complementares apresentadas pelo MInfra (peça 55, p. 22-31) 
Mais uma vez, o MInfra reitera a alegação de que, nas duas prorrogações de prazo sob comento, competiu à Antaq o acompanhamento, a fiscalização e a garantia do cumprimento dos respectivos cronogramas de investimento previstos nas autorizações, a qual, examinando a documentação contida nos processos administrativos correspondentes, deliberou pela possibilidade de prorrogação do prazo de início de operação, com base no que preceitua o art. 26 do Decreto 8.033, de 2013, com a redação dada pelo Decreto 9.048, de 2017.
Em seguida, explicita as normas relacionadas à competência da Antaq, dentre as quais cabe mencionar:
	a)  art. 8º, § 3º, e 16, inciso III, da Lei 12.815, de 2013 - competência fiscalizatória da Agência, quanto ao cronograma físico e financeiro para a implantação de instalações portuárias;
	b)  art. 27, XXII, e 78-A, da Lei 10.233, de 2001 - competência fiscalizatória da execução dos contratos de adesão das autorizações de instalação portuária;
	c)  art. 36, incisos IV e XIV, da Resolução Antaq 3.274/2014 - dispõe sobre a fiscalização da prestação dos serviços portuários e estabelece infrações administrativas que versam sobre o descumprimento do cronograma pelos autorizatários;
	d)  art. 37, incisos III e XI, da nova Resolução Antaq 75/2022, que substituiu a Resolução Antaq 3.274/2014 - semelhante ao item anterior; porém, trata, por padrão, o prazo de início de operação no total de 5 anos, permitido no marco legal, a despeito do cronograma vinculado ao contrato de adesão.
Traz à colação excerto da Nota 113/2018/CONJUR-MTPA/CGU/AGU, da Consultoria Jurídica junto ao MInfra, em processo de assunto análogo, reforçando que, a teor do art. 8º, § 3º, do Decreto, é imprescindível a deliberação prévia da Antaq sobre pedido de prorrogação de prazo para início de operação de instalações portuárias localizadas fora do porto organizado.
Ressalta que o TUP em questão foi o único participante do Anúncio Público 33/2013 e os investimentos e cronograma em tela não foram utilizados como critério do processo seletivo de que trata o § 2º, do art. 12, da Lei 12.815, de 2013, uma vez que tal processo foi dispensado nos termos do §1º do mesmo artigo. 
Assinala que a exigência de cumprir o cronograma nesses casos objetiva afastar empresas que buscam obter a autorização para posteriormente atuar junto ao mercado, de forma especulativa, sem compromisso de iniciar a operação no prazo pactuado.
Como já mencionado, reitera que o Decreto 9.048/2017 incluiu na redação do Decreto 8.033/2013 o §4° do artigo 32, estabelecendo que: "Será exigida garantia de execução do autorizatário apenas no caso de realização de processo seletivo público, na forma estabelecida pelas normas da Antaq."
Argumenta que, examinando o caso concreto à luz da Declaração de Direitos de Liberdade Econômica, instituída pela Lei 13.874, de 20/9/2019, e corroborando com o que consta em sua Exposição de Motivos EMI 00083/2019 ME AGU MJSP, de 11/4/2019, é possível constatar baixo risco envolvido para alteração do cronograma físico-financeiro em análise, tendo em vista que:
	- a alteração do cronograma não recai sobre pontos considerados como critério de julgamento do processo seletivo público de que trata o § 3º, do art. 12 da Lei 12.815, considerando que, no presente caso, anúncio público foi concluído com a participação de um único interessado;
	- não foi configurada majoração do risco do ponto de vista técnico; e
	- a alteração do cronograma não impacta na compatibilidade com as diretrizes do planejamento e das políticas do setor portuário.
Pontua que foi levado em consideração os efeitos de eventual indeferimento para o pleito de prorrogação, o que poderia acarretar novo pedido por parte da empresa, com a abertura de um outro anúncio público, seguido de uma análise meramente burocrática, uma vez que não houve alteração do projeto, bem como da viabilidade locacional do empreendimento. 
Assinala, ainda, que, após a autorização em questão, não ocorreram mudanças capazes de alterar a já reconhecida adequação do empreendimento às diretrizes do planejamento e das políticas do setor portuário.
Discorre que, na mesma linha posteriormente defendida pela Lei 13.874, 20/9/2019, há diversos dispositivos incorporados ao Decreto 8.033 que objetivaram oferecer maior liberação econômica ao setor portuário, facilitando o aumento de capacidade e disponibilidade de infraestrutura, com evidente desburocratização de ritos processuais para os contratos de adesão já firmados.
Continuando, tece comentários acerca das inovações legislativas ocorridas no marco legal do setor portuário no que diz respeito ao estímulo da participação privada nos investimentos em infraestrutura portuária, promovendo paulatinas flexibilizações e incentivos à exploração das atividades portuárias pela iniciativa privada, fazendo menção às diversas normas relacionadas ao assunto.
Nesse contexto, assinala ser possível concluir que, para os contratos de adesão já pactuados, a liberdade e a segurança jurídica devem imperar e a restrição e controle governamental devem ser a exceção, o que se alinha às diretrizes do planejamento e da política pública setorial, e por conseguinte, ao interesse público.
Em relação aos possíveis impactos da instalação de um terminal privado localizado nas proximidades de determinado porto organizado, pontua que, na modelagem adotada para os novos arrendamentos portuários, o risco de demanda também está alocado exclusivamente sobre o arrendatário, ou seja, nessa matriz de riscos, as oscilações de demanda são de inteira responsabilidade do ente privado, que por sua vez, goza de liberdade de preços.
Explica que o modelo de exploração portuária pressupõe a prática de preços livres e, em contrapartida, o risco de demanda é assumido pelo arrendatário, que desde a licitação do terminal já tem ciência de que outros terminais, com o mesmo objeto, poderão ser licitados naquele porto, ou poderão ser autorizados em regime privado na mesma região de influência (hinterlândia) .
Dessa forma, aduz que o prejuízo decorrente da concorrência de instalações portuárias privadas não pode servir de fundamento para a concessão de pedidos de reequilíbrio contratual por parte de terminais arrendados.
Destaca que, dada a característica de incompletude dos contratos de longo prazo, e adicionado ao fato da grande interface do setor portuário com o dinamismo inerente ao cenário internacional de transporte de mercadorias, é razoável supor que, ao longo de sua vigência, a partir da outorga de autorização, o contrato de adesão passe por alterações que visem adequá-lo às novas realidades vigentes, razão pela qual faz-se imprescindível conferir flexibilidade a esse tipo de contratação.
Nesse sentido, faz referência ao relatório de auditoria de natureza operacional realizada pelo TCU acerca das limitações dos portos organizados em comparação com os TUPs (TC Processo 022.534/2019-9) , ocasião em que, após realizadas as análises relativas ao benchmarking internacional e comparação de processos de arrendamento portuário e de autorização para instalação de terminal de uso privado, foram obtidos os achados de auditoria que resultaram em recomendações, no sentido da busca pelo aprimoramento, simplificação, flexibilização, celeridade e autonomia dos mecanismos associados à exploração de áreas públicas portuárias.
Salienta que terminais com prazos requeridos para início de operações também delongados, conseguem tardiamente se viabilizar junto a parceiros comerciais e financeiros, a exemplo do TUP Porto de São Luís, no Maranhão, junto à Cosan S.A., cujo interregno temporal entre o contrato de adesão e prazo para o início de operação vigente, somam mais de 10 anos.
Conclui, ao final, que restou evidenciado e esclarecido que as análises e os ritos processuais que precederam a formalização da prorrogação de prazo para o início de operação do Terminal de Uso Privado, por meio do primeiro e do segundo termos aditivos, de titularidade da empresa Terminal de Granéis de Santa Catarina - TGSC foram devidamente realizados e cumpridos, e alcançaram completude instrucional.
Reitera que o processo decisório estava lastreado nos seguintes pilares:
	a)  nas deliberações da Agência, a quem compete o acompanhamento (art. 34, parágrafo único, do Decreto nº 8.033, de 2013) , a fiscalização (inciso III, art. 16, da Lei 12.815, de 2013; e inciso XXII, art. 27, da Lei 10.233, de 2001) e assegurar o cumprimento dos respectivos cronogramas de investimento previstos nas autorizações, podendo exigir garantias ou aplicar sanções, inclusive a cassação da autorização (§3º, art. 8º, da Lei 12.815, de 2013) ;
	b)  às diretrizes do planejamento e da política pública setorial, e por conseguinte, ao interesse público, bem como à estabilidade jurídica do setor, devendo-se levar em consideração a existência de dezenas de contratos firmados, cujos empreendimentos se encontram igualmente em fase de implementação, enfrentando por sua conta e risco, dificuldades congêneres; e,
	c)  estrito cumprimento às prerrogativas e disposições legais e regulamentares, conforme atestado pela Consultoria Jurídica do MInfra, e previamente, ainda, pela Procuradoria Federal Especializada junto à Antaq.
Da mesma forma, com respeito à dispensa da garantia de execução, também reitera que houve instrução processual técnica e jurídica no âmbito da Antaq e do MInfra, onde, após manifestação quanto ao interesse público na liberação da referida garantia, e avaliação quanto ao tratamento isonômico aos casos semelhantes afetos à matéria, foi prolatada decisão no âmbito de ambos os órgãos quanto à dispensa da garantia de execução associada ao Contrato 23/2014-SEP/PR.
III- Manifestação da empresa TGSC
Por meio do expediente à peça 87, datado de 3/10/2022 e subscrito por advogados da TGSC, a empresa apresentou sua manifestação em resposta à oitiva promovida por esta Secretaria por meio do Ofício 46778/2022-TCU/Seproc, acompanhada dos documentos juntados às peças 90 a 124.
III.1- Considerações gerais
Inicialmente, a TGSC destaca a relevância do empreendimento de que trata o Contrato de Adesão 023/2014, relativo à autorização para construção e exploração de Terminal de Uso Privado em São Francisco do Sul - SC, para movimentação e armazenagem de granel sólido de origem vegetal.
Assevera que o Porto de São Francisco do Sul atualmente possui três terminais que realizam exportação de granel sólido vegetal: Bunge, TGSFS - Terminal Graneleiro de São Francisco do Sul (público) e Terlogs, e que cada um destes terminais possui infraestrutura própria apenas para recepção e armazenagem, e as operações de embarque são realizadas unicamente pela Corredor Público de Exportações, interligado a um único berço administrado pela SCPAR Porto de São Francisco do Sul, o que vem ocasionando um gargalo nas operações de embarque de granéis no Porto.
Nesse contexto, o projeto da TGSC prevê, visando solucionar esse entrave logístico, a implantação de novos berços, assim como nova interligação desses berços aos terminais retroportuários, possibilitando aumentar os volumes de granéis vegetais sólidos operados em São Francisco do Sul, e desafogar os gargalos operacionais atualmente existentes no Porto.
Destaca que até mesmo a empresa Bunge Alimentos S.A., uma das principais responsáveis pela movimentação de graneis em São Francisco do Sul, declarou a relevância do projeto da TGSC para o escoamento de granel sólido vegetal nessa localidade.
Registra, ainda, que a sua essencialidade à infraestrutura portuária e ao interesse nacional foi declarada pela União, mediante a emissão da Declaração de Utilidade Pública ("DUP") da TGSC pela própria Presidência da República, no âmbito do Decreto 8.462/2015.
Assim, no seu modo de ver, a implementação do Terminal do TGSC incrementará, ainda mais, a atratividade da região, inclusive para os demais players já existentes ou aqueles que ali tenham interesse em investir, de modo a atender os mercados nacional e internacional de sólidos vegetais.
Nessa linha, conclui que a celebração do Contrato de Adesão 23/2014 e seus respectivos Termos Aditivos sempre almejaram o atendimento do interesse público, pontuando que o aumento na oferta de serviços de transporte e armazenagem que serão proporcionados pelo TGSC estão perfeitamente alinhados com as metas norteadoras da Administração Pública de promoção de medidas atreladas ao desenvolvimento social e econômico e de integração nacional, bem como de estímulo à concorrência e à livre iniciativa, dentre outras.
No tocante ao procedimento de outorga de autorização de TUP, destaca que a formalização do Contrato de Adesão foi devidamente precedida de todas as etapas e requisitos previstos na legislação então em vigor, tendo sido a TGSC a única empresa habilitada no Anúncio Público 033/2013, de modo que, por intermédio da Nota Técnica 20/2014/CGAPEE/DOUP/SPP/SEP/PR, a então SEP/PR atestou a viabilidade locacional e adequação do projeto, em linha com as diretrizes do planejamento setorial portuário.
No que concerne às normas que disciplinam a referida contratação, na mesma linha adotada pelo Antaq e pelo MInfra, reitera que o art. 3º do Decreto 9.048/2017, que promoveu alterações no Decreto 8.033/2013, estabeleceu a ampla possibilidade de incidência do novel Decreto aos contratos de adesão já em vigência àquela época, mediante pedido do interessado ou, até mesmo, de ofício.
Nesse contexto, com o advento do aludido Decreto, passou-se a admitir que o início da operação portuária se desse no prazo de até 5 (cinco) anos, prorrogável a critério do Poder Concedente, em substituição ao prazo de 3 (três) anos fixados pelo texto original do Decreto 8.033/2013.
Assim, com o escopo de garantir a segurança jurídica à autorizatária e afastar eventuais questionamentos, tal como o da presente Denúncia, o poder concedente, por intermédio do Primeiro Termo Aditivo ao Contrato de Adesão 23/2014, declarou de ofício a obrigatória observância às alterações estabelecidas no Decreto 9.048/2017.
Dessa forma, rebate a alegação do denunciante no que diz respeito à não aplicação do Decreto 9.048/2017 ao Contrato de Adesão 23/2014, notadamente diante do ato formal consubstanciado no mencionado termo aditivo, que o atualizou às alterações promovidas pelo Decreto, nos termos do art. 3º da referida Norma.
Refuta, ainda, o argumento de que os fundamentos do Acórdão 1446/2018-TCU-Plenário, de relatoria do Ministro Bruno Dantas, seriam aplicáveis ao contrato em tela, uma vez que o objeto de análise da referida decisão cinge-se, tão somente, aos contratos de arrendamentos portuários, os quais possuem tratamento normativo diametralmente distinto, na mesma linha do que foi discorrido no Parecer 00782/2021/CONJURMINFRA/CGU/AGU, mencionado na resposta do MInfra (parágrafo 124) .
A esse respeito, destaca que o Decreto 9.048/2017 definiu uma importante distinção relativa ao tratamento e à adaptação dos contratos então vigentes, qual seja: i) para os contratos de adesão, tal qual o do presente caso, aludida norma possui aplicação automática, sem necessidade de ato formal de adaptação, nos termos do seu art. 3º; e ii) já, para os contratos de arrendamentos, a adaptação será precedida necessariamente de celebração de termo aditivo, tendo em vista o impacto que poderá acarretar ao planejamento dos portos organizados em que estão inseridos, em respeito ao art. 2º do Decreto 9.048/2017.
III.2- Primeiro pedido de prorrogação
Com relação ao primeiro pedido de prorrogação de prazo, a TGSC apresentou, em síntese, as justificativas discorridas a seguir.
Inicialmente, quando da formulação do projeto, a empresa estimou que a realização das obras da instalação portuária teria a duração indicada no cronograma físico-financeiro anexado ao Instrumento Convocatório do Anúncio Público 33/2013, o qual previa que a construção do terminal estaria finalizada em 18 (dezoito) meses, contados do início das obras em questão, nos termos descritos no Memorial Descritivo apresentado, do qual os aludidos cronogramas constituem anexos (peças 99 e 100) .
Nesse ponto, considera equivocada a assertiva do denunciante no sentido de que a TGSC teria assumido o "compromisso de concluir as obras e dar início à operação portuária em 18 meses, ou seja, teria até 12/3/2016 para cumprir tal obrigação".
Esclarece que não se deve confundir o período estimado para execução dos investimentos na implementação do projeto com o prazo legal para início da operação. O primeiro refere-se às estimativas temporais calculadas para os respectivos dispêndios de valores durante a construção da instalação. O segundo, por sua vez, se refere ao início propriamente dito das operações de movimentação e armazenagem de carga pelo Terminal.
Pontua, nesse sentido, que a autorizatária não fixou data para iniciar a construção do terminal, mas, tão somente, estimou que a execução do Cronograma físico-financeiro duraria aproximadamente 18 (dezoito) meses a partir do seu início, abrangidos dentro do período legal de 03 (três) anos para iniciar a operação, conforme previsão contida no art. 26, §1º do Decreto 8.033/2013.
Ainda, assinala que, no âmbito do primeiro Memorial Descritivo apresentado (peça 100) , a autorizatária previu que o início das operações se daria somente no Ano 03, o que corrobora com o posicionamento acima exposto.
Destaca que a antiga redação do Decreto 8.033/2013 previa a possibilidade de prorrogação, por uma vez, para o início das operações do Terminal, o que também dispunha a Subcláusula Segunda da Cláusula Quinta do próprio Contrato de Adesão 23/2014.
Assim, considerando que a avença foi celebrada em 11/09/2014, com vigência iniciada a partir de sua publicação no D.O.U, em 12/09/2014, o prazo legal de 03 (três) anos para construção do Terminal e início das suas operações somente finalizaria em 11/09/2017.
Esclarece que, em que pese a empresa tenha estimado o período relativo à etapa de construção do terminal, ela estava sujeita ao texto legal em vigência, qual seja, o Decreto nº 8.033/2013, que estabelecia em sua redação original um período de até 03 (três) anos para início das operações, prorrogáveis a pedido do interessado.
Assim, a TGSC requereu tempestivamente, em 17/04/2017, a primeira prorrogação do Contrato de Adesão 23/2014, mediante apresentação de pedido devidamente justificado e, ainda, de novo cronograma atualizado (peça 101) .
Nesse ponto, rebate argumento do denunciante no sentido de que o deferimento do pleito da TGSC estaria em desconformidade com as normas vigentes.
Assinala, ainda, que o primeiro pedido de prorrogação encontrava-se devidamente justificado, com a exposição clara dos fatos impeditivos do início das operações na data originariamente programada, quais sejam, verbis:
i. A Licença de Instalação emitida pelo IBAMA condicionou seus efeitos à emissão de Declaração de Utilidade Pública - DUP;
ii. A DUP, por sua vez, somente foi expedida, como visto, em meados de 2015;
iii. No mesmo ano, o IBAMA solicitou, ainda, para prosseguimento da construção, a emissão de Autorização para Supressão da Vegetação;
iv. A Superintendência de Patrimônio da União alterou o prazo de carência para início de utilização do terreno, retardando o planejamento das obras da instalação;
v. Excessiva lentidão na estruturação do funding pelo Banco Nacional de Desenvolvimento Econômico e Social - BNDES.
Reitera que as licenças e requisitos acima mencionados eram condições sine qua non para o início das obras, razão pelo qual a TGSC se viu obrigada a postular a atualização do cronograma do empreendimento, uma vez que não se mostrava minimamente razoável que seu projeto fosse prejudicado em razão, unicamente, da morosidade dos órgãos da Administração Pública.
Sustenta que, por meio da Nota Técnica 153/2017/GAP/SOG, a Gerência de Autorizações de Instalações Portuárias da Antaq, procedeu à análise técnica das justificativas apresentadas, as quais foram consideradas plausíveis, tendo em vista que, verbis: "tanto a Declaração de Utilidade Pública - ato complexo e multissetorial, quanto a crise econômica porque passa o país e seus reflexos na restrição do crédito, são fatores que podem, de fato, atrasar a execução do projeto" (peça 102, p. 2-3) .
Salienta que, antes mesmo de protocolar seu pedido, a TGSC regularmente informara à Antaq, por intermédio dos Relatórios de Acompanhamento do Projeto, datados de 23/08/2016 e 27/04/2017, o desenrolar da evolução do terminal, relatando os estágios das licenças e da supressão da vegetação, listando as etapas que ainda estavam pendentes, bem como os gargalos que estavam sendo enfrentados (peças 103 e 104) .
Nesse contexto, assinala que os autos do processo em que se pleiteou a postergação de prazo sempre estiveram fartamente instruídos com robusta documentação que evidenciam e validam as justificativas suscitadas pela TGSC. Além disso, os relatórios comprovam que a empresa jamais quedou inerte em suas ações para consolidar a implementação do empreendimento.
Após a Antaq ter se manifestado de forma favorável à possibilidade de deferimento do pedido, o processo foi submetido à análise técnica do Ministério, seguido de nova avaliação jurídica pela Consultoria Jurídica, ambas recomendando o prosseguimento do pedido, no bojo do Processo Administrativo 50000.039863/2017-00.
Pontua que o poder concedente levou em consideração na sua decisão o manifesto interesse público na continuidade da implementação do Terminal, celebrando-se assim o Primeiro Termo Aditivo ao Contrato de Adesão 23/2014.
Acrescenta, ainda, que tanto a Antaq como o poder concedente optaram, de ofício, pelo aproveitamento do Termo Aditivo para formalizar a adaptação do Contrato de Adesão 23/2014 ao inteiro teor do Decreto nº 9.048/2017, o qual, de forma inegável, passou a regular o ato contratual.
III.3- Segundo pedido de prorrogação
Com relação ao segundo pedido de prorrogação de prazo, a TGSC apresentou, em síntese, as justificativas discorridas a seguir.
Inicialmente, registra que o Primeiro Termo Aditivo ao Contrato de Adesão 23/2014, assinado em 19/04/2018, postergou o prazo para início da operação para 11/09/2019, em linha com o cronograma atualizado apresentado pela TGSC.
Assinala que, a despeito da obtenção de algumas das licenças que estavam pendentes e a insistente atuação da empresa junto aos órgãos correlatos para fins de continuidade na implementação do Terminal, persistiram alguns fatores - inerentes ao seu controle e vontade - que dificultaram a evolução da construção da instalação.
Por conseguinte, em 21/8/2019, a Autorizatária se viu forçada a apresentar novo pedido de dilação de prazo, uma vez que foi necessária a alteração do layout do canteiro de obras por determinação do Ibama, e, ainda, adequar as fontes de financiamento do projeto.
Aduz, ainda, que, conforme devidamente explanado na petição de prorrogação de prazo, a forte crise econômico-financeira por que passava o Brasil em 2018 afugentou investidores e dificultou a estruturação do funding para o empreendimento.
Dessa forma, a TGSC recorreu à alternativa de incentivo fiscal via Regime Especial de Incentivos para o Desenvolvimento da Infraestrutura (Reidi) , requerido no final de 2014, mas que tramitou por longos anos sem qualquer decisão final, retardando e até impedindo a redução dos custos para a execução das obras.
Alega que, diante desse cenário, em 2019, a empresa teve que reapresentar o pedido de habilitação no Reidi, adaptando o referido pleito a novo normativo, qual seja, a Portaria 512, de 27/9/2018, a fim de viabilizar os investimentos necessários para a construção do terminal, e que somente em 19/8/2019, logrou êxito na obtenção dos benefícios fiscais, fato que também acarretou a necessidade de ingressar com novo pedido de prorrogação.
Pontua que o pedido de nova dilação de prazo estava devidamente fundamentado na novel legislação, ou seja, de acordo com o art. 26, §§ 1º e 2º, do Decreto 8.033, de 2013, com a redação dada pelo Decreto 9.048, de 2017.
Transcreve excerto da Nota Técnica 255/2019/GAP/SOG, de 25/8/2019 (peça 108) , com o intuito de demonstrar que Antaq analisou minuciosamente as justificativas apresentadas pela TGSC:
Reflexo da crise econômico-financeira: o que tem levado a insegurança quanto a novos investimentos. Assim, apesar de ter todas as autorizações e licenças necessárias, a estruturação do funding mostrou-se muito difícil devido à instabilidade política e econômica do País.
Demora na concessão de incentivos ficais: o requerimento visando o deferimento do incentivo fiscal do REIDI tramitou durante 03 (três) anos, de 18/02/2015 a 12/03/2018, impactando negativamente na execução das obras. Em 13/12/2018, a Companhia foi oficiada sobre a mudança dos procedimentos e requisitos de aprovação de enquadramento de projetos para implantação de obras de infraestrutura de transportes para fins de habilitação ao REIDI. A Portaria no 512, de 27 de setembro de 2018, publicada pelo Ministério dos Transportes, Portos e Aviação Civil criou novo regramento para procedimento do REIDI. Diante dessa alteração, em 15/04/2019, a Companhia reiniciou todo pedido. Somente em 19/08/2019 foi deferido o pleito, através da Portaria n. 3.588, de 13 de agosto de 2019 da Secretaria de Fomento, Planejamento e Parcerias.
Necessidade de solicitar ao IBAMA a alteração de área para canteiro de obras: conforme a Licença de Instalação n. 1027/2014. A alteração de localização/layout do canteiro de obras pleiteada pelo empreendedor por meio do ofício OAP/TGSC n.25/2018, protocolado perante o IBAMA em 13/08/2019. Após avaliar o pleito, o IBAMA, não verificou óbices técnicos para o seu atendimento. [...]
As razões pontuadas pela solicitante, justificam, s.m.j. o pedido de prorrogação. Como é sabido, a forte crise político-econômica por que passa o país nos últimos 04 (quatro) anos afeta significativamente vários setores da economia, mormente o de infraestrutura, onde envolve grandes investimentos com retorno a médio e longo prazos. Assim, esse setor econômico necessita de um ambiente com estabilidade e confiabilidade para que possa prosperar.
Acrescenta, ainda, que a intenção e as respectivas dificuldades de a empresa aderir ao benefício do Reidi eram de amplo conhecimento da Agência Reguladora, a qual, teria se debruçado acerca desse tema no âmbito do processo administrativo apartado 50300.000053/2015-17.
Salienta que, após a decisão da Diretoria Colegiada da Antaq reconhecendo a possibilidade de deferimento do pedido de prorrogação (peça 109) , novas análises técnicas e jurídicas foram realizadas pelo MInfra, quando da remessa dos autos ao poder concedente, de modo que não se sustenta a alegação do Denunciante de que houve falha ou superficialidade no exame dos pedidos formulados pela TGSC.
Destaca que a Coordenação de Políticas Regulatórias e Autorizações Portuárias emitiu as Notas Técnicas 85/2020/CGPA/DNOP-SNPTA/SNPTA (peça 110) e 118/2021/CGPASNPTA/ DNOP/SNPTA (peça 111) , em que o órgão técnico realiza uma profunda análise e reconhece expressamente a exequibilidade do cronograma para a execução das obras do empreendimento, assim como verifica que a autorizatária demonstrou estar empenhada em ajustar o cronograma com as realidades comerciais, econômicas e financeiras do mercado, não havendo óbice técnico à celebração de Termo Aditivo para alterar o cronograma físico financeiro.
Reforça, ainda, que o Segundo Termo Aditivo ao Contrato de Adesão 23/2014 foi celebrado com vistas igualmente a chancelar e ratificar o atendimento do interesse público e às diretrizes do planejamento e das políticas do setor portuário, especialmente tendo em conta, no seu entendimento, que o desenvolvimento do terminal pela empresa contribuirá para o crescimento da economia da região, quando considerados os cenários de estímulo à competitividade e ao aumento de serviços de transporte de granéis vegetais no Município.
III.4- Atuação contínua da empresa TGSC em prol da implementação e consolidação do Terminal
Inicialmente, a TGSC aponta que o Denunciante tenta induzir a erro este Tribunal ao argumentar, em sua petição, que a empresa não logrou êxito em dar seguimento na construção do TUP em razão de seu descaso.
A Autorizatária refuta esse argumento, pontuando que jamais quedou inerte na sua ação junto aos órgãos públicos, fornecedores, investidores e demais envolvidos, com o escopo único de obter todas as licenças, documentos, autorizações e benefícios necessários à implementação do Terminal.
Além disso, reforça que manteve constante comunicação com a Antaq e com o MInfra, a fim de mantê-los sempre atualizados acerca dos avanços alcançados, ainda que tivesse que enfrentar a morosidade da Administração Pública por diversas vezes.
Nesse sentido, pontua que, a despeito de ter enfrentado esse cenário de lentidão alheio a sua vontade, em razão da sua incansável atuação, conseguiu obter com sucesso os documentos/autorizações relacionados a seguir, verbis:
i. No ano de 2014, a licença para instalação das obras offshore e onshore, expedida pelo Ibama (Doc. 25) , peça 113;
ii. Em 2015, a Declaração de Utilidade Pública para a obra de implantação do Terminal, por intermédio do Decreto Presidencial nº 8.462/2015 (Doc. 05) , peça 115;
iii. No mesmo ano, a Autorização de Supressão de Vegetação nº 1072/2015, emitido pelo Ibama (Doc. 26) , peça 114;
iv. Em 2017, a renovação do Contrato de Cessão do Espaço Aquático, autorizada pela Superintendência de Patrimônio da União (Doc. 27) ;
v. Na sequência, alcançou o deferimento da prorrogação de prazo para início das operações até 11/09/2019;
vi. No ano de 2018, foi formalizado o Contrato de Prestação de Serviços de Elevação e outras avenças (Doc. 28) , peça 116;
vii. Em 2019, logrou êxito na obtenção dos benefícios fiscais através da sua habilitação no REIDI (Doc. 29) , peça 117;
viii. Também em 2019, alcançou a dispensa da manutenção da garantia de execução oferecida, de forma a remanejar os recursos utilizados na renovação da apólice para a consecução do empreendimento (Doc. 30) ;
ix. Em 2021, foi emitida nova licença de instalação pelo IBAMA, com validade por 6 (seis) anos (Doc. 31) , peça 119;
x. No início de 2022, estruturou proposta de emissão de Debêntures com o UBS Brasil Corretora de Câmbio, Títulos e Valores Mobiliários (Doc. 32) , peça 120;
xi. Ato contínuo, em março de 2022, teve deferida a nova prorrogação de prazo para início das operações, por mais 30 (trinta) meses, contados da celebração do aditivo;
xii. Em agosto de 2022, conseguiu a expedição de Cédula de Crédito Bancário para financiamento de longo prazo do projeto (Doc. 33 e 34) , peças 121 e 122;
xiii. Ainda, celebrou o Contrato de Empreitada com a empresa Tucumann Engenharia e Empreendimentos LTDA para condução da execução das obras de implantação do TGSC (Doc. 35) , peça 123.
Destaca, assim, que tem concentrado todas suas ações para a implementação do Terminal dentro do prazo previsto, em 2024, já tendo contratado, a empreiteira que realizará as obras, bem como obtido as fontes de financiamento e benefícios necessários à execução do projeto.
III.5- Autorização de dispensa da garantia contratual
A TGSC assevera que postulou o seu direito de exoneração da obrigatoriedade de renovação da apólice, com fundamento no Decreto 9.784/2017, que possibilitou a dispensa de apresentação de garantia de execução contratual nos casos em que houvesse somente um único interessado no Anúncio Público, tendo sido prontamente atendido pela Antaq, por intermédio da Resolução 7.230/2019.
Reforça que a TGSC foi a única empresa habilitada no Instrumento Convocatório 033/2013, uma vez que não foi conduzido processo seletivo público, de modo que, com a publicação do novo regulamento, a garantia de execução tornou-se inexigível, fazendo a autorizatária jus ao direito de dispensa.
Destaca que há fartos precedentes, tanto no âmbito da Antaq, como do MInfra, acerca da inexigibilidade de garantia contratual estabelecida pela novel legislação, as quais amparam a citada decisão da Agência, uma vez que o Decreto 9.048/2017 excluiu do mundo jurídico essa obrigação.
Assinala que, em caso semelhante ao presente, a SNPTA/Minfra defendeu que a cobrança contínua de apresentação da garantia é medida contrária ao interesse público, tendo em vista que aumenta significativamente os custos inerentes à exploração portuária (peça 124) o que, no seu modo de ver, faz cair por terra os argumentos do denunciante no sentido da incompatibilidade da Resolução 7.230/2019-Antaq com o compromisso público.
A esse respeito, faz menção também ao Despacho 230/2019/CGPA/DNOP-SNPTA/SNPTA, que corrobora com o posicionamento acima exposto.
Dessa forma, entende que a dispensa da exigência de garantia contratual à autorizatária encontra pleno respaldo na legislação, bem como com os precedentes da Agência Reguladora e do Poder Concedente, e em pleno alinhamento com o interesse público envolvido na concretização do empreendimento.
III.6- Conclusão
Pelos motivos apresentados em sua manifestação, acima mencionados, a TGSC reafirma a ausência de irregularidades nas prorrogações de prazo consignadas no primeiro e no segundo aditivos ao Contrato de Adesão 23/2014, requerendo rejeição das alegações do denunciante na sua totalidade, por ausência de fundamento fático e jurídico, bem como diante do entendimento de que resta caracterizada má-fé, em razão da tentativa de impedir o prosseguimento da implementação do Terminal em São Francisco do Sul.
Análise da AudPortoFerrovia
Conforme discorrido nos tópicos anteriores, observa-se que tanto a Antaq como o MInfra relataram de forma detalhada os trâmites e o conteúdo dos documentos integrantes dos processos administrativos que, nas suas respectivas análises, fundamentaram o deferimento dos pedidos da TGSC concernentes às duas prorrogações de prazo ao Contrato de Adesão 23/2014-SEP, bem como à dispensa da exigência de garantia de execução vinculada ao mesmo instrumento contratual.
Cabe registrar que ambos os entes estatais rechaçam a ocorrência de quaisquer falhas ou irregularidades na análise e nas decisões por eles adotadas, com relação ao deferimento dos pleitos em questão.
Ponto 1 - Inconsistências apontadas pelo denunciante relativas à celebração dos termos aditivos de prorrogação de prazo
Primeiro Termo Aditivo
No que diz respeito ao questionamento apontado pelo denunciante concernente à intempestividade do primeiro pedido de prorrogação de prazo formulado pela TGSC, realizado em 17/4/2017, cabe tecer as considerações que seguem.
Considerando que o contrato foi firmado em 11/9/2014, e que o início da operação da instalação portuária deveria ocorrer no prazo previsto no cronograma integrante do Anexo II do edital do Anúncio Público 33/2013, fixado em dezoito meses para tal obrigação, no entendimento do denunciante, o pedido de prorrogação deveria ter sido formulado até 11/3/2016, nada obstante a redação original do art. 26, § 1º, do Decreto 8.033, de 2013, estabelecesse prazo máximo de três anos.
Ocorre, porém, que, como aduzido na justificativa apresentada pela TGSC, nos termos do Memorial Descritivo juntado ao Instrumento Convocatório do Anúncio Público 33/2013, do qual o cronograma constitui um anexo, este previa que a construção do terminal estaria finalizada em dezoito meses, contados do início das obras em questão, e não da data em que foi firmado o Contrato de Adesão 23/2014 (peça 99, p. 12) .
Nesse contexto, consideram-se pertinentes os esclarecimentos apresentados pela TGSC, no sentido de que: i) não se deve confundir o período estimado para execução dos investimentos na implementação do projeto com o prazo legal para início da operação; e ii) a autorizatária não fixou data para iniciar a construção do terminal, mas, tão somente, estimou que a execução do cronograma físico-financeiro duraria aproximadamente dezoito meses a partir do seu início, abrangidos dentro do período legal de 03 (três) anos para iniciar a operação, conforme previsão contida no art. 26, §1º do Decreto 8.033/2013.
De acordo com a supracitada norma, considerando que a avença foi celebrada em 11/9/2014, com vigência iniciada a partir de sua publicação no D.O.U, em 12/09/2014, o prazo legal de três anos para construção do Terminal e início das suas operações somente finalizaria em 11/09/2017.
Tendo em vista que a TGSC requereu a primeira prorrogação do Contrato de Adesão 23/2014, na data de 17/04/2017, não há falar em intempestividade na formulação de referido pleito.
Dessa forma, com relação a essa questão, retificando o entendimento exposto na instrução inicial (peça 38) , não se vislumbra irregularidade por parte da Antaq ou pelo poder concedente na referida análise.
O segundo apontamento do denunciante diz respeito ao fato de que o Contrato de Adesão 23/2014-SEP-PR teve sua cláusula quinta "adaptada" ao Decreto 9.048, de 2017, como forma de viabilizar duas prorrogações do prazo para início da operação do novo TUP em São Francisco do Sul, ressentindo-se, porém, de qualquer fundamentação técnica que pudesse justificar a prática de tais aditivos à luz do interesse público, em dissonância com os fundamentos contidos no Acórdão 1446/2018-TCU-Plenário, de relatoria do Ministro Bruno Dantas.
No seu entendimento, mesmo na hipótese de o poder concedente realizar a adaptação de um determinado contrato de adesão ao novo regramento, o § 2º do art. 26 do Decreto 8.033, de 2013, que não foi alterado pelo Decreto 9.048, de 2017, sempre exigiu que o requerimento de prorrogação de prazo fosse devidamente "justificado e acompanhado de documentação que comprove a exequibilidade do novo cronograma".
Especificamente no que concerne à adaptação do Contrato de Adesão 23/2014-SEP-PR aos termos do Decreto 9.048, de 2017, não se vislumbra a ocorrência de qualquer irregularidade nesse procedimento.
Com efeito, além de possibilitar a ampliação do prazo de início da operação da instalação portuária para até cinco anos, contado da data da celebração do contrato de adesão, o Decreto 9.048, de 2017, no seu art. 3º, assegurou a possibilidade de adaptação dos contratos de adesão em curso aos termos da aludida norma, mediante solicitação do interessado ou de ofício.
No presente caso, o então Ministério de Estado dos Transportes, Portos e Aviação Civil - MTPA, por meio do Primeiro Termo Aditivo ao Contrato de Adesão 23/2014, declarou de ofício a observância às alterações estabelecidas no Decreto 9.048/2017, conforme consta da sua Cláusula Segunda, abaixo reproduzida:
CLÁUSULA SEGUNDA - DA RATIFICAÇÃO
 (...) 
Fica assegurada a possibilidade de adaptação do Contrato de Adesão 23/2014- SEP/PR, pelas áreas técnicas competentes da Agência Nacional de Transportes Aquaviários, à luz das diretrizes a serem estabelecidas conforme determina o art. 3° do Decreto 9.048/2017.
Ademais, considera-se plausível o argumento da TGSC no sentido de que os fundamentos do Acórdão 1446/2018-TCU-Plenário, de relatoria do Ministro Bruno Dantas, não seriam aplicáveis ao contrato em tela, uma vez que o objeto de análise da referida decisão abarcou somente os contratos de arrendamentos portuários, os quais possuem tratamento normativo distinto, na mesma linha do que foi discorrido no Parecer 00782/2021/CONJUR-MINFRA/CGU/AGU, mencionado na resposta do MInfra.
De fato, observa-se que tanto os fundamentos como a parte dispositiva do aludido acórdão trataram de questões alusivas apenas aos contratos de arrendamento. Nesse contexto, afigura-se pertinente o entendimento da Conjur/Minfra no sentido de que a decisão não seria aplicável aos contratos de adesão, visto que, somente os contratos de arrendamento são precedidos de licitação, situação em que a dilação do prazo poderia ofender o princípio da vinculação ao instrumento convocatório, bem como o da isonomia entre os licitantes.
Nesse contexto, retifica-se o entendimento externado na instrução inicial com relação a essa questão.
Por outro lado, como bem pontuou o denunciante, é inegável que o § 2º do art. 26 do Decreto 8.033, de 2013, que não foi alterado pelo Decreto 9.048, de 2017, sempre exigiu que o requerimento de prorrogação de prazo fosse devidamente "justificado e acompanhado de documentação que comprove a exequibilidade do novo cronograma".
Cabe averiguar, portanto, se a Antaq e o então MPTA verificaram o atendimento a esse requisito nos pleitos formulados pela empresa.
A TGSC assevera que requereu tempestivamente, em 17/4/2017, a primeira prorrogação do Contrato de Adesão 23/2014, mediante apresentação de pedido devidamente justificado e, ainda, de novo cronograma atualizado (peça 101) .
Por oportuno, reproduz-se a parte do pedido em que são expostas as justificativas para a necessidade de prorrogação do prazo (peça 101, p. 3) :
 (...) 
Ocorre que vários fatores contribuíram para o atraso do início das obras.
Vejamos: em que pese a Licença Ambiental de Instalação ter sido emitida pelo IBAMA em outubro de 2014, a mesma condicionou a supressão de vegetação apenas após a obtenção de DUP (Declaração de Utilidade Pública) .
A emissão da DUP ocorreu somente em junho de 2015.
Após a obtenção da DUP o IBAMA exigiu a emissão da Autorização de Supressão de Vegetação o que ocorreu apenas em outubro de 2015.
Diante do atual cenário econômico do País a estruturação do funding no Banco Nacional de Desenvolvimento Econômico e Social BNDES vem ocorrendo de forma mais lenta.
Atualmente a companhia está na fase final da equalização técnica das propostas das empreiteiras, para a contratação das obras e da terraplanagem.
Da mesma forma, apresentamos a SPU o pedido de fixação de- novo prazo para conclusão da destinação do imóvel.
Ainda, na resposta à oitiva, como discorrido anteriormente, a TGSC pontua que as licenças e requisitos acima mencionados eram condições sine qua non para o início das obras, razão pelo qual a ela se viu obrigada a postular a atualização do cronograma do empreendimento e que, antes de protocolar tal pedido, já havia informado à Antaq por intermédio dos Relatórios de Acompanhamento do Projeto, datados de 23/8/2016 e 27/4/2017, o desenrolar da evolução do terminal, relatando os estágios das licenças e da supressão da vegetação, listando as etapas que ainda estavam pendentes, bem como os gargalos que estavam sendo enfrentados (peças 103 e 104) .
Inicialmente cumpre apenas registrar uma pequena divergência na assertiva da TGSC com relação ao fato de que teria informado à Antaq acerca da situação da evolução do terminal por meio dos mencionados relatórios em data anterior à formulação do pedido de prorrogação de prazo. 
Em verdade, tal afirmação é condizente apenas no que diz respeito ao primeiro relatório, emitido em 23/8/2016. Com relação ao segundo Relatório de Acompanhamento, observa-se que a data de emissão nele indicada, qual seja, 25/4/2017 (peça 104) , é posterior à data do pedido de prorrogação de prazo, realizado em 17/4/2017. De todo modo, tendo em vista que a diferença de data foi de apenas oito dias e que a Antaq concluiu a instrução técnica somente em 5/7/2017, por meio da Nota Técnica 153/2017 (peça 8) , pode-se considerar que as informações contidas no aludido relatório foram levadas em consideração na análise realizada pela Agência.
No que diz respeito ao Relatório de Acompanhamento datado de 23/8/2016, observa-se que, o seu item IV - Estágio Atual traz informações acerca dos licenciamentos até então obtidos e das atividades de instalação.
Com relação aos licenciamentos, a TGSC faz menção à obtenção dos seguintes documentos:
	a)  Licença de instalação: Licença 1027/2014, emitida em 22/10/2014 pelo Ibama, com validade de 4 (quatro) anos, a qual concede ao terminal TGSC licença para instalação das obras offshore e onshore conforme demonstrado no documento do Anexo I do relatório;
	b)  Decreto de Utilidade Pública: Decreto 8.462, de 10/5/2015, da Casa Civil da Presidência da República, que declara de utilidade pública a obra de implantação do terminal TGSC destinada ao serviço de transportes marítimos, conforme demonstrado pelo documento do Anexo 2 do relatório; e
	c)  Autorização de Supressão Vegetal: documento de Autorização de Supressão de Vegetação 1072/2015, emitido em 14/10/2015 pelo Ibama, com validade de 2 (dois) anos, o qual permite ao terminal TGSC a supressão de vegetação necessária à implantação do empreendimento conforme Anexo 3 do relatório.
Dentre as informações relativas às atividades de instalação, cabe destacar:
	a)  escolha das empresas Zenite Engenharia e OAP Consultores Associados para gerenciamento da obra;
	b)  processo de escolha da empresa para execução dos serviços de terraplenagem, drenagem, pavimentação, recomposição vegetal e instalação de cercas de fechamento para proteção do terreno, em fase final, com início das obras previstas para maio de 2016;
	c)  elaboração de um Termo de Referência para o processo de consulta técnica e de preços para a construção das edificações onshore e offshore em fase final, sendo que o referido Termo será utilizado para contrato no regime Turn Key, com troca de informações técnicas pertinentes a cada disciplina (civil, mecânica e elétrica) .
No tocante ao Relatório de Acompanhamento datado de 25/04/2017, à semelhança do relatório anterior, o item IV - Estágio Atual também traz informações acerca dos licenciamentos até então obtidos e das atividades de instalação.
Com relação à documentação anterior, além do Contrato de Adesão 023/2014 ora examinado, foi acrescentado o Contrato de cessão de espaço aquático firmado entre a TGSC e a Secretaria de Patrimônio da União em 7/7/2014, referente à outorga da área de 68.038,53 m2, correspondente ao espaço aquático no mar.
No que diz respeito às atividades de instalação, cabe destacar as informações apresentadas a seguir.
A TGSC aduz que contratou consultorias técnicas especializadas para o atendimento das condicionantes das licenças ambientais, uma das quais realizada pela empresa OAP Consultores Associados. Dentre os trabalhos em curso, estaria sendo realizada a gestão do monitoramento ambiental do empreendimento, que compreende diversos programas, cujos resultados obtidos seriam consolidados em relatórios semestrais e entregues para análise técnica por parte do Ibama.
Além disso, tais relatórios também seriam analisados semestralmente por auditoria independente especializada na área ambiental, através da empresa Ambiente de Martini S/S, que atestaria o cumprimento das condicionantes das licenças ambientais por parte da TGSC.
Informa que foi realizada a supressão vegetal compreendendo 78,82% da área do empreendimento, cujas atividades se iniciaram em novembro de 2015 e terminaram em janeiro de 2016.
Ressalta, porém, que a retirada do material lenhoso gerado na primeira fase de supressão ocorreu somente nos meses de março e de abril de 2017, tendo em vista que a autorização para o transporte e destinação desse material foi concedida pelo Ibama somente em 24/2/2017, por meio do documento AUMPF 002/2017/IBAMA/SUPES/SC.
Assinala que o restante da vegetação não suprimida (21,18%) seria realizado na fase de terraplenagem, conforme cronograma então apresentado, devido a dificuldades de acesso à vegetação, cuja intervenção demandaria auxílio de equipamento de terraplenagem na construção de caminhos de serviço e escoramento do corte, a fim de evitar danos à vegetação remanescente a ser preservada.
Registra a necessidade de revisões nos projetos de drenagem visando atender às solicitações dos programas ambientais, em consonância com a equipe ambiental, o que causou atrasos na contratação final da empresa de terraplenagem.
Pontua que o processo de escolha da empresa para execução dos serviços de terraplenagem, drenagem, pavimentação, recomposição vegetal e instalação de cercas de fechamento para proteção do terreno sofreu atrasos decorrentes da equalização técnica das propostas e das revisões dos projetos executivos, principalmente com relação ao projeto de drenagem mencionado no parágrafo anterior.
Informa que foi eleita a empresa fornecedora dos serviços, e que, para a assinatura do contrato era necessária a elaboração, por parte da proponente, dos Programas Ambientais de Canteiro de Obras, cuja homologação seria realizada pelo Ibama. Finalizada essa etapa, seria emitida a Ordem de Serviço, sendo que a previsão de início das obras estava prevista para o segundo semestre de 2017, conforme cronograma apresentado à época.
No que diz respeito à construção das edificações onshore e offshore mediante utilização do modelo turn-key/EPC (Engineering, Procurement and Construction) , registra que se encontra em andamento o processo competitivo para seleção da empresa a ser contratada, estando na fase de análise das propostas recebidas.
Por fim, para uma melhor estruturação do processo de funding, o relatório faz menção à contratação da Assessoria Financeira dos Bancos Itaú BBA e BB-BI Banco do Brasil - Banco de Investimentos S/A, bem como à elaboração de um estudo de demanda, por meio da contratação de consultoria especializada em estudo de mercado.
Ademais, assinala que foram iniciadas tratativas junto ao BNDES e demais bancos interessados, as quais teriam evoluído positivamente no último ano.
A TGSC juntou ao relatório de acompanhamento novo cronograma de atividades indicando previsão de início da obra em 27/9/2017 e término em 20/10/2020 (peça 104. p. 64-65) .
Por sua vez, a Antaq examinou o pedido de prorrogação de prazo por meio da Nota Técnica 153/2017/GAP/SOG, de 5/7/2017 (peça 8) , sobre a qual tecem-se as considerações a seguir.
Inicialmente, observa-se que a Antaq partiu do pressuposto de que, de acordo com o cronograma físico-financeiro apresentado no projeto original, o terminal deveria estar concluído no prazo de 18 (dezoito) meses contados da data da publicação do contrato, ou seja, em 11/3/2016, considerando que o referido instrumento foi publicado em 12/9/2014.
Nesse ponto, conforme discorrido acima, cabe pontuar que a TGSC esclareceu que não fixou data para iniciar a construção do terminal, mas, tão somente, estimou que a execução das obras duraria aproximadamente 18 (dezoito) meses a partir do seu início, abrangidos dentro do período legal de 03 (três) anos para iniciar a operação, conforme previsão contida no art. 26, §1º do Decreto 8.033/2013.
Com base nessa premissa, a Antaq entendeu que a prorrogação de prazo então pleiteada, qual seja, para 11/9/2019, não estaria condizente, em princípio, com o novo cronograma apresentado pela empresa, com término da obra previsto para 20/10/2020, inferindo, portanto, que futuramente a interessada deveria requerer nova prorrogação.
Uma vez que a Antaq constatou a inconsistência em questão, entende-se que, de fato, como pontuado pelo denunciante, a solicitação de ajustes à parte interessada deveria ter sido o procedimento mais adequado, e não a conclusão pelo imediato deferimento do pleito.
É certo que a alteração normativa ocorrida no período em que o pedido em questão estava sendo analisado, com o advento do Decreto 9.048, de 10/5/2017, que ampliou o prazo de início da operação da instalação portuária para até cinco anos, na prática, acabou possibilitando a adaptação do contrato para a data de 11/9/2019, como de fato ocorreu.
Entretanto, ainda assim, considera-se que a questão relativa à adequação do cronograma deveria ter sido examinada de forma mais acurada, por se tratar de aspecto relevante do empreendimento, e, tendo em conta o papel da Antaq no sentido de assegurar o cumprimento dos cronogramas de investimento previstos nas autorizações, conforme previsto no art. 8º, § 3º, da Lei 12.815, de 2013.
No que diz respeito às justificativas apresentadas pela TGSC para fundamentar o seu pleito, verifica-se que a Antaq aduziu apenas que, verbis:
As razões pontuadas pela solicitante, ao meu ver, justificam o pedido de prorrogação pois, tanto a Declaração de Utilidade Pública - ato complexo e multissetorial, quanto a crise econômica porque passa o país e seus reflexos na restrição do crédito, são fatores que podem, de fato, atrasar a execução do projeto.
Da leitura do parágrafo acima, é possível concluir que, na prática, a Agência manifestou mera concordância com as alegações da interessada, desprovida de qualquer análise mais circunstanciada.
Na mesma linha, o voto condutor proferido pelo Diretor-Relator da Antaq, Sr. Mário Povia, que culminou na Resolução 5658-17 - Antaq, de 2017, após fazer uma breve síntese fática mencionando as conclusões a que chegou a área técnica, afirmou tão somente, que "a empresa cuidou de elencar os motivos ensejadores do pleito de prorrogação, os quais, a meu juízo, têm o condão de viabilizar o seu deferimento" (peça 9) .
Dessa forma, afigura-se plausível a alegação de denunciante no sentido de que a instrução da matéria pelos órgãos técnicos da Antaq nem a Diretoria da Agência não enfrentam as justificativas trazidas pela TGSC para fundamentar o pedido de prorrogação, de modo a verificar a aderência das razões apresentadas.
De fato, como bem ponderou o denunciante, da forma como foi efetuada a análise, passa-se a impressão de que pedidos de prorrogação de prazo em contratos de adesão são meras formalidades que dispensam análise mais aprofundada.
A esse respeito, entende-se que, na medida em que o art. 26, § 2º, do Decreto 8.033, de 2013, exige que "o pedido de prorrogação do prazo para o início da operação deverá ser justificado e acompanhado de documentação que comprove a exequibilidade do novo cronograma", cabe à Antaq proceder ao exame das justificativas apresentadas pela interessada, assim como verificar a exequibilidade do novo cronograma, o que não foi realizado de forma apropriada no caso vertente.
Se assim não fosse, aludida norma mostrar-se-ia inócua, de sorte que seja qual for a justificativa apresentada pela interessada, a exemplo de uma alegação genérica da ocorrência de crise econômica do país, poderia servir de fundamento para deferir qualquer pedido de prorrogação contratual.
De mais a mais, há de se ter em consideração que o princípio administrativo da motivação impõe à Administração Pública a obrigatoriedade de fundamentar o ato praticado, bem como o dever de indicação dos pressupostos de fato e de direito que determinaram a decisão do ato, conforme preceitua o art. 2º, §único, inciso VII, da Lei 9.784, de 1999.
E nesse ponto, reputa-se que a análise promovida pela Antaq, desde a instrução da área técnica até os fundamentos da decisão, não contém os elementos necessários e suficientes que possibilitem concluir pelo atendimento do referido princípio.
Como observado na resposta à oitiva promovida por esta Secretaria, o MInfra destacou que competiria à Antaq o acompanhamento, a fiscalização e a garantia do cumprimento dos respectivos cronogramas de investimento previstos nas autorizações, consoante o art. 34, parágrafo único, do Decreto 8.033, de 2013, o art. 27, inciso XXII, da Lei 10.233, de 2001 e os artigos 8º, §3º, e 16, inciso III, da Lei 12.815, de 2013.
Nesse contexto, o poder concedente, à época, por meio da Nota Técnica 67/2017/CGNN/DOUP/SNP-MTPA, de 22/11/2017, da então Coordenação-Geral de Novos Negócios - CGNN, teria recepcionado a instrução da Antaq com base na manifestação da área técnica da Agência, corroborada pela Resolução 5.658, entendendo que não haveria óbices, do ponto de vista técnico, para atendimento do pleito da autorizatária.
Entretanto, considera-se que o prévio exame da matéria pela Antaq não exime a responsabilidade do poder concedente, considerando as atribuições de cada ente público.
Nesse contexto, é importante também ter em consideração que a Antaq consiste numa autarquia vinculada ao MInfra, sucessor do então Ministério dos Transportes, Portos e Aviação Civil (MTPA) , o qual efetivamente celebrou o primeiro termo aditivo ao Contrato de Adesão 23/2014. Assim, competia a essa Pasta o exercício da supervisão ministerial, por meio da orientação, coordenação e controle das atividades em relação à primeira, por força dos arts. 19 e 26 do Decreto-Lei 200, de 1967, bem como do art. 87, parágrafo único, inciso I, da CF/88, dever esse que também está em consonância com o princípio administrativo do poder de tutela, que diz respeito ao poder exercido pela administração direta sobre os entes especializados da administração indireta.
Segundo Termo Aditivo
Como discorrido na instrução inicial, o denunciante apontou que, à semelhança do que foi relatado para o primeiro termo aditivo, a análise efetuada pela Antaq também mostrou-se superficial, deixando de examinar os argumentos aduzidos pela empresa de forma apropriada.
Observa-se que, no segundo pedido de prorrogação de prazo, a TGSC apresentou como justificativas, em síntese, questões relativas à necessidade de financiamento do projeto de construção do TUP e de alteração do layout do canteiro de obras junto ao Ibama (peça 11) .
Na resposta à oitiva, em linhas gerais, a empresa reitera as justificativas já apresentadas na aludida petição que motivaram a necessidade de pleitear novo pedido de prorrogação de prazo, bem como pontua que, ao contrário do alegado pelo denunciante, não houve nenhuma falha ou superficialidade seja na análise efetuada pela Antaq ou pelo poder concedente.
Inicialmente, com relação à análise promovida pela Antaq, a interessada transcreve excerto da Nota Técnica 255/2019/GAP/SOG, de 25/8/2019 (peça 108) , com o intuito de demonstrar que Antaq analisou minuciosamente as justificativas apresentadas pela TGSC.
Entretanto, observa-se que o referido documento, após elencar os motivos apresentados pela TGSC, no que concerne ao ponto fulcral da análise propriamente dita, limitou-se a afirmar que, verbis:
2.1. As razões pontuadas pela solicitante, justificam, s.m.j. o pedido de prorrogação. Como é sabido, a forte crise político-econômica por que passa o país nos últimos 04 (quatro) anos afeta significativamente vários setores da economia, mormente o de infraestrutura, onde envolve grandes investimentos com retorno a médio e longo prazos. Assim, esse setor econômico necessita de um ambiente com estabilidade e confiabilidade para prosperar.
À semelhança do que foi discorrido quando da análise do primeiro pedido de prorrogação de prazo, também nesse caso, da leitura do parágrafo acima, é possível concluir que, na prática, a Agência manifestou mera concordância com as alegações da interessada, desprovida de qualquer análise mais acurada.
Nesse ponto, afiguram-se plausíveis as considerações do denunciante no sentido de que a justificativa da ocorrência de forte crise político-econômica, já aduzida no primeiro pedido de prorrogação de prazo, não se revela apropriada, uma vez que não teria trazido nenhuma surpresa para o empreendimento, e que, acolher esse tipo de conjectura significaria autorizar indistintamente a prorrogação de todos os pedidos de prorrogação.
Na mesma linha, observa-se que o voto condutor proferido pelo Diretor-Relator, Sr. Francisval Mendes, que culminou na Resolução 7473, de 26/12/2019, fundamentou sua decisão utilizando idêntica expressão de que se valeu, dois anos antes, o então Relator da Resolução 5658-17, Sr. Mário Povia: "Depreende-se da presente instrução processual que a empresa requerente cuidou de elencar os motivos ensejadores do pleito de prorrogação, os quais, a meu juízo, têm o condão de viabilizar o seu deferimento" (peça 13) .
Dessa forma, pelas mesmas razões discorridas relativamente à análise do primeiro pedido de prorrogação, também na presente situação, considera-se que não restou plenamente atendida a observância do art. 26, § 2º, do Decreto 8.033, de 2013, bem como a aderência ao princípio da motivação, que impõe o dever de indicação dos pressupostos de fato e de direito nos atos decisórios prolatados no âmbito da Administração Pública.
À semelhança do que foi discorrido com relação à prorrogação do primeiro termo aditivo, em resposta à oitiva, inicialmente o MInfra destaca o papel da Antaq no que diz respeito à competência relativa ao acompanhamento, à fiscalização e à garantia do cumprimento dos respectivos cronogramas de investimento previstos nas autorizações.
Em síntese, no âmbito do poder concedente, a Coordenação de Políticas Regulatórias e Autorizações Portuárias promoveu análise técnica do tema, por meio das Notas Técnicas 85/2020/CGPA/DNOP-SNPTA/SNPTA (peça 110) e 118/2021/CGPASNPTA/ DNOP/SNPTA (peça 111) , e, em linhas gerais, anuiu o entendimento da Antaq, quanto ao reconhecimento da exequibilidade do cronograma e das justificativas apresentadas, e se manifestou pela possibilidade de prorrogação do prazo para início de operações.
Sobre essa questão, aplicam-se as mesmas considerações expendidas acima, com relação a parcela de responsabilidade do poder concedente, que efetivamente, celebrou o segundo termo aditivo.
Conclusão acerca da análise dos termos aditivos
Examinando de forma conjunta os elementos relacionados à análise do primeiro e segundo termos aditivos ao Contrato de Adesão 23/2014-SEP/PR, à vista do que foi discorrido acima, considera-se a denúncia parcialmente procedente quanto a este ponto.
Entretanto, reputa-se que, a despeito das falhas ora apontadas, não se afigura medida apropriada a anulação dos referidos termos e o refazimento dos atos processuais para a mesma finalidade, como requer o denunciante em sua petição, pelas razões expostas a seguir.
Em primeiro lugar, afigura-se razoável a ponderação da Antaq no sentido de que, na presente situação não se vislumbra qualquer benefício em proceder à anulação dos referidos termos aditivos além de agravar a notória insegurança jurídica que acomete o setor.
No seu modo de ver, além de se correr o risco de inviabilizar o empreendimento da TGSC, com prejuízos à empresa e sem que outro projeto seja implementado em substituição, tal medida acarretaria custos à administração pública, que teria que reanalisar um pleito que, no seu entendimento, poderia ser prorrogado.
Com efeito, uma vez que já restou consumado o atraso do início da operação da instalação portuária decorrente das prorrogações de prazo em questão, a anulação e o refazimento desses atos poderiam ocasionar maior atraso na implementação do empreendimento, além de prejuízo à empresa e custos à administração, como se acabou de mencionar.
Em segundo lugar, há de se levar em consideração que os elementos trazidos pela TGSC em resposta à oitiva promovida por esta Secretaria, como discorrido nos parágrafos 198 e 199 supra, sinalizam considerável avanço no andamento do projeto, o que pode ser constatado por meio dos seguintes feitos: obtenção dos benefícios fiscais através da sua habilitação no REIDI (peça 117) , emissão de nova licença de instalação pelo Ibama, em 11/11/2021, com validade por 6 anos (peça 119) , obtenção das fontes de financiamento necessárias à execução do projeto (peças 120 a 122) , e principalmente celebração do contrato de empreitada com a empresa Tucumann Engenharia e Empreendimentos Ltda. para execução das obras de implantação do TUP (peça 123) .
Cabe destacar que o aludido contrato foi assinado em 29/8/2022, e possui prazo de execução de 21 meses contados a partir da data da emissão da Ordem de Serviço, com término previsto, portanto, para final do mês de maio de 2024, antes da data de expiração do segundo termo aditivo de prorrogação do Contrato de Adesão 23/2014-SEP, previsto para início de setembro de 2024.
Nesse contexto, considera-se suficiente dar ciência à Antaq e ao MInfra acerca das falhas indicadas neste tópico, como preceitua a Resolução-TCU 315/2020.
Ponto 2 - Dispensa de garantia de execução
Como discorrido na instrução inicial, o denunciante questiona a manifestação da Antaq favorável ao pedido de dispensa da garantia de execução contratual formulado pela TGSC, sob o fundamento de que, com a nova redação do Decreto 8.033/2013, dada pelo Decreto 9.048/2017, essa garantia ficou circunscrita ao caso de realização de processo seletivo público, o que não seria aplicável à situação em tela, bem como com base no fato de que o poder concedente já havia adequado a questão da garantia ao novo marco legal em casos análogos anteriores.
No modo de ver do denunciante, tal decisão revela-se equivocada, na medida em que, conforme orientação contida no Parecer 4/2018/CONJUR-MTPA/CGU/AGU, de 9/1/2018 (peça 18) , que subsidiou a decisão precedente da Antaq que serviu de esteio para a deliberação prolatada no caso concreto, a exigência da garantia de execução poderia ser dispensada "desde que justificada a compatibilidade da medida ao interesse público", de modo que tal procedimento não é realizado de forma automática.
Nesse contexto, pontua que a Antaq, em nenhum momento, ponderou as circunstâncias que permeiam o caso concreto, especialmente a situação de que o contrato, assinado em setembro de 2014, já fora prorrogado por uma vez e contava com um segundo pedido de prorrogação, em agosto de 2019, sendo que as obras do TUP sequer haviam sido iniciadas.
Sobre essa questão, tanto a Antaq como o poder concedente entendem que a dispensa da garantia de execução na presente situação encontra respaldo no art. 32, § 4º, do Decreto 8.033/13, com a nova redação conferida pelo Decreto 9.048/2017, que restringe a exigência da garantia de execução do autorizatário apenas no caso de realização de processo seletivo público.
Nessa linha, a Antaq assinala que o poder concedente já vinha dispensando a garantia de execução em situações similares, a exemplo do que restou decidido quanto à empresa localizada no município de Aracruz/ES, titular do contrato de adesão 004/2014-SEP/PR, em decisão publicada no DOU de 09/05/2018.
Na resposta à oitiva, o MInfra faz menção à manifestação da Consultoria Jurídica do então MTPA, por meio do Parecer 00607/2018/CONJUR-MTPA/CGU/AGU, que, após tecer considerações acerca do alcance da alteração promovida pelo Decreto 9.048/2017 no art. 32 do Decreto 8.033/2013, opinou pela viabilidade jurídica da dispensa da garantia da execução na presente situação, desde que apresentada justificativa pela área técnica de que a dispensa atende ao interesse público.
Conforme já mencionado, por meio do Despacho 671/2019/CGPA/DNOP-SNPTA/SNPTA, o poder concedente manifestou-se de forma favorável ao pleito da autorizatária, qual seja, pela possibilidade da dispensa da renovação da garantia da execução, em razão de que o pedido estava em linha com o Parecer 607/2018/CONJUR-MTPA/CGU/AGU, da Conjur/MInfra.
No aludido despacho, a SNPTA/MInfra ressalta que a alteração normativa em questão mostra-se adequada, na medida em que as áreas objeto da autorização são de natureza privada e destinam-se à exploração portuária, e que a simples exigência de garantia de execução, além de aumentar os custos inerentes à exploração do terminal, poderia desmotivar o surgimento de novos projetos portuários privados, situação essa avessa ao interesse público.
Nesse ponto, na resposta à oitiva, a TGSC vale-se desse entendimento para rechaçar a alegação do denunciante no sentido de que a dispensa da garantia de execução revela-se incompatível com o interesse público.
Acerca desse assunto, cabe tecer as considerações que seguem.
Com efeito, é clara a redação do art. 32, § 4º, do Decreto 8.033, de 2013, com a alteração introduzida pelo Decreto 9.048, de 2017, no sentido de que a exigência da garantia de execução do autorizatário aplica-se apenas no caso de realização de processo seletivo público.
Ainda, considera-se adequado o entendimento externado no Parecer 00607/2018/CONJUR-MTPA/CGU/AGU, da Consultoria Jurídica do MTPA, no sentido de que, por se tratar de uma alteração normativa de vigência imediata, a teor do art. 6º do Decreto 9.048/2017, a referida norma pode ser aplicada aos contratos em curso, ainda que firmados anteriormente à sua entrada em vigor, na forma do seu art. 3º do citado diploma legal, que possibilita a adaptação dos contratos de adesão atuais mediante solicitação do interessado ou mesmo de ofício, a ser realizada pela Antaq, observadas as diretrizes do poder concedente.
Dessa forma, no caso vertente, considerando que a TGSC foi a única empresa habilitada no Instrumento Convocatório 033/2013, e não foi conduzido processo seletivo público, tanto a manifestação da Antaq, como a decisão do MInfra, no sentido de proceder à dispensa da garantia contratual da aludida empresa, estão em conformidade com a literalidade do art. 32, § 4º, do Decreto 8.033, de 2013.
Entretanto, a Consultoria Jurídica do então MTPA, entende que, nessa situação, é viável a dispensa da garantia de execução, desde que apresentada justificativa pela área técnica de que a dispensa atende ao interesse público.
Cumpre anotar que a condição imposta pela Consultoria Jurídica diz respeito à necessidade de serem observados os princípios da motivação e do interesse público, o que é inerente aos atos administrativos em geral, mormente os de caráter decisório.
Nesse ponto, observa-se que a instrução técnica da Antaq não apresenta justificativa demonstrando que a dispensa de garantia de execução contratual atende ao interesse público. 
Muito embora o termo interesse público denote alto grau de generalidade e abstração, entende-se que, na prática, considerando o caso concreto, a Agência deveria ter demonstrado que a decisão adotada foi a mais benéfica para o MInfra, na qualidade de poder concedente, bem como para a coletividade, estando em consonância com os objetivos e diretrizes direcionados à atividade portuária, previstos no art. 3º da Lei 12.815, de 2013.
Por sua vez, a 	SNPTA manifesta sua concordância com a alteração normativa que dispensou a exigência em questão, por entender que a exigência de garantia de execução não se coaduna com o interesse público, na medida em que aumenta os custos inerentes à exploração do terminal e pode desmotivar o surgimento de novos projetos portuários privados. 
No entanto, como se pode observar, trata-se de uma conclusão genérica, de modo que, também nessa situação, não restou demonstrado, no caso concreto, que a dispensa de garantia de execução contratual atende ao interesse público.
Ademais, o art. 8º, § 3º, da Lei 12.815, de 2013, estabelece que a exigência da garantia constitui medida para assegurar cumprimento dos cronogramas de investimento previstos nas autorizações, verbis:
§ 3º A Antaq adotará as medidas para assegurar o cumprimento dos cronogramas de investimento previstos nas autorizações e poderá exigir garantias ou aplicar sanções, inclusive a cassação da autorização.
Nesse sentido, entende-se que o cumprimento do cronograma de investimento constitui critério relevante para aferir se há ou não interesse público na dispensa da garantia de execução contratual no caso concreto.
A esse respeito, deve-se ponderar acerca da razoabilidade do argumento do denunciante no sentido de que, na presente situação, não se verifica motivo plausível que justifique o deferimento da dispensa da garantia de execução, já que esta visa, justamente, resguardar o poder público de quaisquer prejuízos que possam advir em decorrência do inadimplemento contratual. 
Em outros termos, afigura-se, no mínimo questionável a dispensa de garantia de execução especialmente numa situação em que um contrato firmado em 2014 já fora prorrogado por uma vez e contava com um segundo pedido de prorrogação em 2019, sem que as obras da instalação portuária houvessem sido iniciadas, decorridos mais de 5 anos da sua celebração, o que não parece atender ao interesse público, visto que vai de encontro ao desenvolvimento e eficiência do setor portuário. Nesse contexto, esperar-se-ia uma análise mais detida da situação por parte da Agência Reguladora ou do poder concedente com relação a esse aspecto.
A despeito de se considerar a denúncia procedente quanto a este ponto, reputa-se que não é o caso de se propor medida com vistas à anulação do ato que dispensou a garantia de execução contratual, pelos motivos discorridos a seguir.
Em primeiro lugar, deve-se ter em conta que se trata de fato consumado há mais de três anos, vez que a Antaq emitiu seu posicionamento por meio da Resolução 7230-Antaq, de 29/9/2019, e a SNPTA/MInfra manifestou concordância com a dispensa da garantia por intermédio do Despacho 1177/2019/DNOP-SNPTA/SNPTA, de 11/11/2019, cabendo, portanto, avaliar a adequabilidade da anulação do referido ato considerando o cenário atual.
Nesse contexto, como já discorrido no tópico anterior, há de se levar em consideração que os elementos trazidos pela TGSC em resposta à oitiva promovida por esta Secretaria, como discorrido nos parágrafos 198 e 199 supra, sinalizam considerável avanço no andamento do projeto, o que pode ser constatado por meio dos seguintes feitos: obtenção dos benefícios fiscais através da sua habilitação no REIDI (peça 117) , emissão de nova licença de instalação pelo Ibama, em 11/11/2021, com validade por 6 anos (peça 119) , obtenção das fontes de financiamento necessárias à execução do projeto (peças 120 a 122) , e principalmente celebração do contrato de empreitada com a empresa Tucumann Engenharia e Empreendimentos Ltda. para execução das obras de implantação do TUP (peça 123) .
O aludido contrato foi assinado em 29/8/2022, e possui prazo de execução de 21 meses contados a partir da data da emissão da Ordem de Serviço, com término previsto, portanto, para final do mês de maio de 2024, antes da data de expiração do segundo termo aditivo de prorrogação do Contrato de Adesão 23/2014-SEP, previsto para início de setembro de 2024.
Pelo exposto, considera-se ser suficiente dar ciência à Antaq e ao MInfra acerca das falhas tratadas neste tópico, como preceitua a Resolução-TCU 315/2020.
Ponto 3 - Atuação fiscalizatória da Antaq
Como discorrido na instrução inicial, o denunciante relata a ocorrência de falhas na atuação fiscalizatória da Antaq, fazendo menção, dentre outros apontamentos, a inconsistências nos relatórios de acompanhamento apresentados pela empresa à Antaq, o qual se destina a verificar a evolução da obra associada ao empreendimento em questão, e citando também o teor do relatório de fiscalização da Agência de 14/6/2022, que se absteve de manifestar sobre a "regularidade do projeto a ser executado" e sobre a "regularidade dos valores investidos" em razão de que as obras não foram iniciadas.
Inicialmente, no que concerne às inconsistências nos relatórios de acompanhamento elaborados pela TGSC citados pelo denunciante, a exemplo daqueles mencionados nos parágrafos 228 a 248 supra, entende-se que não compete ao TCU adentrar no mérito desse assunto, tendo em vista que compete à Antaq examinar tais documentos, manifestando-se acerca da existência ou não das falhas em questão.
Com relação ao relatório de fiscalização da Antaq mencionado pelo denunciante, qual seja, o Relatório de Fiscalização Portuária - FIPO 5/2022/PA-SFS/UREFL/SFC, de 14/6/2022 (peça 14) , por si só, não possibilita aferir a deficiência na atuação da Agência, uma vez que tem por objeto específico o acompanhamento do projeto de adesão ao Regime Especial de Incentivos para o Desenvolvimento da Infraestrutura (REIDI) pela TGSC.
Aludido relatório, com efeito, absteve-se de se manifestar quanto à regularidade do projeto a ser executado e dos valores investidos, pelo fato de as obras não terem sido iniciadas. Porém, manifesta-se pela regularidade quanto ao prazo para execução do projeto, devido à prorrogação do prazo final para conclusão das obras e início das operações.
Por sua vez, na resposta à oitiva promovida por esta Secretaria, a Antaq encaminhou despacho expedido pela unidade do Posto Avançado de São Francisco do Sul (PA-SFS) , apresentando informações relativas aos procedimentos fiscalizatórios realizados no terminal portuário TGSC, as quais se encontram resumidas no quadro abaixo (peça 74) :
	Dados da Fiscalização
	Principais constatações / encaminhamento

	Plano Anual de Fiscalização de 2017
Fiscalização ordinária
Relatório de Fiscalização Portuária: 
5/2017/PA-SFS/UREFL/SFC
Processo 50300.010980/2017-07
	Constatado o descumprimento do prazo para conclusão das obras e início das operações previsto no Contrato de Adesão 023/2014.
Expedido o Auto de Infração 002945-9 por descumprimento do Art. 36, XIV, da Resolução 3274-Antaq.
Posteriormente, o Auto de Infração foi considerado insubsistente pelo Despacho de Julgamento 17/2019/SFC.

	Plano Anual de Fiscalização de 2019
Fiscalização ordinária
Relatório de Fiscalização Portuária: 
11/2019/PA-SFS/UREFL/SFC
Processo 50300.012675/2019-11
	Constatado o descumprimento do prazo para conclusão das obras e início das operações previsto no Contrato de Adesão 023/2014.
Expedido o Auto de Infração 004074-6 por descumprimento do Art. 36, XIV, da Resolução 3274-Antaq.
Posteriormente, o Auto de Infração foi considerado insubsistente pela Deliberação PAS nº 74/2021/SFC.

	Plano Anual de Fiscalização de 2020
Fiscalização ordinária
Relatório de Fiscalização Portuária: 
14/2020/UREFL/SFC
Processo 50300.008072/2020-41
	Constatado o descumprimento do prazo para conclusão das obras e início das operações previsto no Contrato de Adesão 023/2014.
Expedido o Auto de Infração 004526 por descumprimento do Art. 36, XIV, da Resolução 3274-Antaq.
Processo encontra-se pendente de instrução processual no âmbito do Posto Avançado de São Francisco do Sul.

	Plano Anual de Fiscalização de 2020
Fiscalização ordinária
Relatório de Fiscalização Portuária: 
19/2020/PA-SFS/UREFL/SFC
Processo 50300.019694/2020-02
	Constatado o descumprimento do prazo para conclusão das obras e início das operações previsto no Contrato de Adesão 023/2014.
Expedido o Auto de Infração 004707-6 por descumprimento do Art. 36, XIV, da Resolução 3274-Antaq.
Processo encontra-se pendente de julgamento da infração.

	Plano Anual de Fiscalização de 2020
Fiscalização ordinária 
Relatório de Fiscalização Portuária: 
8/2020/PA-ITJ/UREFL/SFC
Processo 50300.020494/2020-94
	Fiscalização direcionada para acompanhamento do projeto aprovado com benefícios fiscais do REIDI.
Não foram constatadas irregularidades tendo em vista que ainda não foi emitido o Ato Declaratório Executivo - ADE expedido pela Secretaria da Receita Federal.

	Plano Anual de Fiscalização de 2021
Fiscalização ordinária 
Relatório de Fiscalização Portuária:
4/2022/PA-SFS/UREFL/SFC
Processo 50300.017632/2021-39
	Fiscalização direcionada para acompanhamento do projeto aprovado com benefícios fiscais do REIDI.
Não foram constatadas irregularidades tendo em vista que ainda não foi emitido o Ato Declaratório Executivo - ADE expedido pela Secretaria da Receita Federal, bem como pelo fato de que foi deferido pedido de prorrogação de prazo para conclusão das obras e início das operações do terminal.

	Plano Anual de Fiscalização de 2022
Fiscalização ordinária 
Relatório de Fiscalização Portuária:
5/2022/PA-SFS/UREFL/SFC
Processo 50300.004422/2022-61
	Fiscalização direcionada para acompanhamento do projeto aprovado com benefícios fiscais do REIDI.
Não foram constatadas irregularidades tendo em vista que ainda não foi emitido o Ato Declaratório Executivo - ADE expedido pela Secretaria da Receita Federal, bem como pelo fato de que foi deferido pedido de prorrogação de prazo para conclusão das obras e início das operações do terminal.

As informações acima apresentadas indicam que a unidade de fiscalização da Antaq realizou as devidas fiscalizações com a finalidade de acompanhar a implementação do empreendimento da TGSC, objeto do Contrato de Adesão 023/2014, de modo que, em quatro delas, foram apontadas como achado o descumprimento do prazo para conclusão das obras e início das operações do referido terminal, inclusive com proposta de sanção.
Diante do exposto, entende-se que não se sustentam os apontamentos do denunciante com relação à ocorrência de falhas na atuação fiscalizatória da Antaq, de modo que a denúncia deve ser considerada improcedente quanto a este ponto.
CONCLUSÃO
Em atendimento às oitivas promovidas por esta Secretaria, a Antaq, o MInfra e a empresa TGSC, na qualidade de interessada, apresentaram informações e justificativas com relação às falhas apontadas na presente denúncia.
O primeiro tópico examinado nesta instrução diz respeito às falhas relacionadas à celebração dos termos aditivos de prorrogação de prazo, no âmbito do qual foram analisados os questionamentos relativos: i) à intempestividade do primeiro pedido de prorrogação de prazo formulado pela TGSC, ii) à adaptação do contrato às regras do Decreto 9.048, de 2017, em dissonância com os fundamentos contidos no Acórdão 1446/2018-TCU-Plenário, de relatoria do Ministro Bruno Dantas, e iii) à ausência de análise adequada pela Antaq acerca das justificativas apresentadas pela empresa e verificação da exequibilidade dos novos cronogramas nos pedidos de prorrogação de prazo.
Com relação aos apontamentos relativos à intempestividade do primeiro pedido de prorrogação de prazo e à adaptação do contrato às regras do Decreto 9.048, de 2017, considerou-se que as justificativas apresentadas pelos respondentes possibilitaram concluir pela inexistência das falhas em questão (parágrafos 210 a 222) .
Por outro lado, no que diz respeito à ausência de análise adequada pela Antaq acerca das justificativas apresentadas pela empresa e verificação da exequibilidade dos novos cronogramas nos pedidos de prorrogação de prazo, considerou-se procedente a denúncia com relação a esses aspectos, pelos motivos expostos nos parágrafos 249 a 264 acima.
Como discorrido, entende-se que, na medida em que o art. 26, § 2º, do Decreto 8.033, de 2013, exige que "o pedido de prorrogação do prazo para o início da operação deverá ser justificado e acompanhado de documentação que comprove a exequibilidade do novo cronograma", cabe à Antaq proceder ao exame das justificativas apresentadas pela interessada, assim como verificar a exequibilidade do novo cronograma, o que não foi realizado de forma apropriada no caso vertente.
Além disso, há de se ter em consideração que o princípio administrativo da motivação impõe à Administração Pública a obrigatoriedade de fundamentar o ato praticado, bem como o dever de indicação dos pressupostos de fato e de direito que determinaram o ato decisório, conforme preceitua o art. 2º, §único, inciso VII, da Lei 9.784, de 1999.
E nesse ponto, reputa-se que a análise promovida pela Antaq, desde a instrução da área técnica até os fundamentos da decisão, não contém os elementos necessários e suficientes que possibilitem concluir pelo atendimento do referido princípio.
Entretanto, a despeito das falhas ora apontadas, considera-se que a anulação dos referidos termos aditivos e o refazimento dos atos processuais para a mesma finalidade, como requer o denunciante em sua petição, não se afiguram providências adequadas (parágrafos 282 a 288) .
Como ponderou a Antaq, em resposta à oitiva, essas medidas não trariam quaisquer benefícios, mas, pelo contrário, acarretariam prejuízos à empresa e custos adicionais à administração pública, correndo-se o risco de inviabilizar o empreendimento da TGSC, sem que outro projeto seja implementado em substituição àquele, pelo menos no curto prazo.
Além disso, há de se levar em consideração que os elementos trazidos pela TGSC em resposta à oitiva promovida por esta Secretaria, sinalizam considerável avanço no andamento do projeto, o que pode ser constatado por meio dos seguintes feitos: obtenção dos benefícios fiscais através da sua habilitação no REIDI (peça 117) , emissão de nova licença de instalação pelo Ibama, em 11/11/2021, com validade por 6 anos (peça 119) , obtenção das fontes de financiamento necessárias à execução do projeto (peças 120 a 122) , e principalmente celebração do contrato de empreitada com a empresa Tucumann Engenharia e Empreendimentos Ltda. para execução das obras de implantação do  TUP (peça 123) .
Destaca-se que o aludido contrato foi assinado em 29/8/2022, e possui prazo de execução de 21 meses contados a partir da data da emissão da Ordem de Serviço, com término previsto, portanto, para final do mês de maio de 2024, antes da data de expiração do segundo termo aditivo de prorrogação do Contrato de Adesão 23/2014-SEP, previsto para início de setembro de 2024.
Em razão disso, considera-se suficiente dar ciência à Antaq e ao MInfra acerca das falhas ora apontadas, concernentes às prorrogações do prazo contratual.
Outro tópico examinado diz respeito à dispensa da garantia de execução contratual, que contou com manifestação favorável da Antaq sob o fundamento de que, com a nova redação do Decreto 8.033/2013, dada pelo Decreto 9.048/2017, essa garantia ficou circunscrita ao caso de realização de processo seletivo público, o que não seria aplicável à situação em tela	.
Considera-se a denúncia procedente quanto a esse ponto, tendo em vista que não restou demonstrado, no caso concreto, que a dispensa de garantia de execução contratual atende ao interesse público, especialmente com relação ao efetivo cumprimento do cronograma de investimento pela autorizatária, a teor do art. 8º, § 3º, da Lei 12.815, de 2013 (parágrafos 299 a 311) .
Entende-se, porém, que não é o caso de se propor medida com vistas à anulação do ato que dispensou a garantia de execução contratual, em razão de que se trata de fato consumado há mais de três anos e de que, à semelhança do que foi discorrido anteriormente, deve-se levar em consideração que os elementos trazidos pela TGSC em resposta à oitiva promovida por esta Secretaria sinalizam considerável avanço no andamento do projeto (parágrafos 312 a 316) .
Por esse motivo, reputa-se suficiente dar ciência à Antaq e ao MInfra acerca da falha em questão.
No que concerne à ocorrência de falhas na atuação fiscalizatória da Antaq, considera-se que as informações apresentadas pela Agência, reportando a realização de fiscalizações para acompanhar a implementação do empreendimento da TGSC, no período de 2017 a 2022, mostram-se suficientes para elidir as impropriedades em questão, de modo que a denúncia deve ser considerada improcedente quanto a este tópico (parágrafos 317 a 323) .
Com relação às considerações expendidas pelo MInfra no sentido de que, dada a característica de incompletude dos contratos de longo prazo, e adicionado ao fato da grande interface do setor portuário com o dinamismo do cenário internacional, faz-se necessário conferir maior flexibilidade aos contratos de adesão, cabe esclarecer que o que se questiona na presente denúncia, como mencionado, é a ausência de análise acurada dos pedidos de prorrogação de prazo, sem o devido exame das justificativas apresentadas pela autorizatária e da exequibilidade do cronograma proposto.
Ademais, as alegações de que, no presente caso, o anúncio público foi concluído com a participação de um único interessado e de que a alteração do cronograma não impacta a compatibilidade com as diretrizes do planejamento e das políticas do setor portuário, não se afiguram razoáveis.
Primeiro porque, como pontuou o denunciante, uma autorização latente cujo contrato foi celebrado há mais de oito anos, sem previsão concreta de instalação, com renovações seguidas de prazo e sem embasamento técnico motivador, não traz nenhum benefício para o desenvolvimento e eficiência do setor portuário, indo de encontro às diretrizes previstas para a exploração das instalações portuárias, a que se refere o art. 3º da Lei 12.815, de 2013.
Em segundo lugar, muito embora, à época da contratação, a TGSC tenha figurado como única interessada no processo seletivo, não se pode descartar a hipótese de que, ao longo do tempo, apareçam novas empresas interessadas em realizar empreendimento semelhante na mesma região, as quais, se estivessem no lugar da autorizatária, poderiam estar atuando de forma mais célere e eficiente.
Entretanto, como já mencionado, com a constatação de que os elementos trazidos pela TGSC sinalizam considerável avanço no andamento do projeto, entende-se que, por ora, não se mostra oportuno prosseguir na análise dessa questão.
Dessa forma, diante do exposto, opina-se por que a denúncia seja considerada parcialmente procedente, propondo-se dar ciência à Antaq e ao MInfra acerca das falhas reportadas na presente instrução que não foram elididas após análise das respostas das oitivas, conforme acima discorrido.
INFORMAÇÕES ADICIONAIS
Conforme discorrido no pronunciamento do Diretor Técnico datado de 26/9/2022 (peça 84) , a Antaq solicitou vista e cópia dos autos, e, por sua vez, a empresa Terminal de Granéis de Santa Catarina (TGSC) requereu acesso eletrônico dos presentes autos ao patrono, bem como o envio de cópia atualizada da íntegra do processo.
No citado expediente, examinando a classificação das peças do processo quanto ao seu sigilo, o Diretor Técnico propôs, verbis:
 (i) deferir o pedido de vista e cópia constante da peça 35, à exceção das peças 1, 29-31 e 36-37; e (ii) solicitar que a Antaq se manifeste quanto ao grau de sigilo do processo referente ao TUP TGSC e das peças 73-77; e (iii) conceder à TGSC acesso às peças não sigilosas dos autos.
Por meio do despacho datado de 5/10/2022 (peça 125) , o Ministro-Relator Antonio Anastasia, manifestou-se por: 
	a)  conceder à Agência Nacional de Transportes Aquaviários cópias do presente processo, à exceção das peças 1, 29-31 e 36-37; e à empresa TGSC - Terminal de Granéis de Santa Catarina cópias das peças não sigilosas; e
	b)  assinar prazo de cinco dias à Agência Nacional de Transportes Aquaviários para que se manifeste sobre o sigilo que a referida autarquia atribuiu ao processo Terminal de Uso Privado (TUP) , no Município de São Francisco do Sul (SC) , e às peças 73-77 dos presentes autos, considerando o pedido de cópia dos respectivos documentos apresentados pela empresa TGSC.
Em resposta, por meio do Ofício 14/2022/AUD/ANTAQ, de 17/10/2022, a Antaq informou que as áreas técnicas da Agência, após nova análise, concluíram por classificar as peças 73 a 77 dos autos como de acesso público, que correspondem ao Ofício nº 302/2022/DG-ANTAQ e seus anexos, conforme indicado pelos despachos SOG 1747033 e SFC 1745965.
Já, com relação ao Processo SEI 50300.014601/2022-15, o qual foi instaurado para atendimento à demanda do TCU relativa ao presente processo, a Antaq considera que este deve ser classificado como restrito até decisão definitiva deste Tribunal sobre a matéria, em observância ao que estabelece o artigo 55 da Lei 8.433, de 1992.
Dessa forma, considera-se que, além das peças não sigilosas, pode ser concedido acesso à empresa TGSC das peças 73 a 77, consideradas pela Antaq como sendo de acesso público.
PROPOSTA DE ENCAMINHAMENTO
Diante do exposto, submetem-se os autos à consideração superior, propondo:
	a)  conhecer da presente denúncia, satisfeitos os requisitos de admissibilidade previstos nos arts. 235 e 234, do Regimento Interno/TCU e no art. 103, § 1º da Resolução - TCU 259/2014, para, no mérito, considerá-la parcialmente procedente;
	b)  com fulcro, no art. 9º, inciso I, da Resolução-TCU 315, de 2020, dar ciência à Agência Nacional de Transportes Aquaviários acerca das seguintes falhas:
	b1)  prolação de decisões favoráveis ao deferimento dos pedidos de prorrogação de prazo ao Contrato de Adesão 23/2014-SEP requeridos pela empresa Terminal de Granéis de Santa Catarina - TGSC para início da instalação e operação do TUP, por meio das Resoluções Antaq 5.658, de 18/9/2017, e 7.473, de 26/12/2019, desprovida de análise com vistas a verificar a aderência das razões apresentadas e a real necessidade do pleito, bem como seus efetivos impactos sobre o cronograma para início das obras e sua exequibilidade, em desconformidade com o art. 26, § 2º, do Decreto 8.033, de 2013, e com o princípio da motivação, que exige a exposição dos pressupostos de fato e de direito que fundamentaram o ato decisório, conforme preceitua o art. 2º, §único, inciso VII, da Lei 9.784, de 1999;
	b2)  prolação de decisão favorável à dispensa da exigência de garantia contratual, por meio da Resolução Antaq 7.230, de 2019, com base em decisão anterior do poder concedente, desprovida do exame das circunstâncias do caso concreto e sem demonstração do atendimento ao interesse público, especialmente no que diz respeito à viabilidade para cumprimento dos cronogramas de investimento, levando em consideração que o contrato, embora assinado em setembro de 2014, já fora prorrogado por uma vez em abril de 2018 e contava com um segundo pedido de prorrogação em agosto de 2019, sem que as obras houvessem sido iniciadas, o que não se coaduna com o disposto no art. 8º, § 3º, da Lei 12.815, de 2013.
	c)  com fulcro, no art. 9º, inciso I, da Resolução-TCU 315, de 2020, dar ciência ao Ministério de Portos e Aeroportos acerca das seguintes falhas:
	c1)  celebração dos termos aditivos de prorrogação de prazo ao Contrato de Adesão 23/2014 - SEP, a despeito de a Antaq não ter examinado, em sua análise, a aderência das razões apresentadas e a real necessidade do pleito, bem como seus efetivos impactos sobre o cronograma para início das obras e sua exequibilidade, em desconformidade com o art. 26, § 2º, do Decreto 8.033, de 2013, e com o princípio da motivação, que exige a exposição dos pressupostos de fato e de direito que fundamentaram o ato decisório, conforme preceitua o art. 2º, §único, inciso VII, da Lei 9.784, de 1999;
	c2)  dispensa da exigência de garantia contratual, com base em decisão anterior, desprovida do exame das circunstâncias do caso concreto e sem demonstração do atendimento ao interesse público, especialmente no que diz respeito à viabilidade para cumprimento dos cronogramas de investimento, levando em consideração que o contrato, embora assinado em setembro de 2014, já fora prorrogado por uma vez em abril de 2018 e contava com um segundo pedido de prorrogação em agosto de 2019, sem que as obras houvessem sido iniciadas, o que não se coaduna com o disposto no art. 8º, § 3º, da Lei 12.815, de 2013.
	d)  no que diz respeito ao pedido de acesso eletrônico dos presentes autos formulado pela empresa TGSC, propõe-se o seu deferimento com relação às peças não sigilosas, acrescidas das peças 73 a 77 do processo; e
	e)  informar o acórdão que vier a ser proferido à Agência Nacional de Transportes Aquaviários, ao Ministério de Portos e Aeroportos, à empresa TGSC - Terminal de Granéis de Santa Catarina S/A e ao denunciante, destacando que o relatório e o voto que o fundamentarem podem ser acessados por meio do endereço eletrônico www.tcu.gov.br/acordaos;
f)  arquivar os presentes autos, nos termos do art. 169, inciso V, do Regimento Interno do TCU."
2.	É o Relatório.

Nathalia Caroline Fritz Neves (67057/OAB-DF), Marina Dantas de Medeiros (39.535/OAB-DF) e outros, representando TGSC Terminal de Graneis de Santa Catarina S.A.

Não atuou.

DENÚNCIA COM PEDIDO DE MEDIDA CAUTELAR. PRORROGAÇÕES DE PRAZO PARA ATENDIMENTO A OBRIGAÇÕES PREVISTAS EM CONTRATO DE ADESÃO DE TERMINAL DE USO PRIVADO. CONHECIMENTO. PROCEDÊNCIA PARCIAL. RECOMENDAÇÃO. CIÊNCIA.

DENÚNCIA (DEN)

Unidade de Auditoria Especializada em Infraestrutura Portuária e Ferroviária (AudPortoFerrovia).

O presente processo trata de denúncia, com pedido de cautelar, acerca de possíveis ilegalidades na celebração do primeiro e do segundo termos aditivos de prorrogação de prazo ao Contrato de Adesão 23/2014-SEP, firmado entre a extinta Secretaria de Portos das Presidência da República (SEP/PR) , atualmente sucedida pelo Ministério de Portos e Aeroportos, e a empresa TGSC - Terminal de Granéis de Santa Catarina. O referido Contrato tem por objeto a construção e exploração de instalação portuária - Terminal de Uso Privado (TUP) , no município de São Francisco do Sul/SC.
2.	No exame inicial da matéria a unidade técnica identificou o alto risco, materialidade e relevância, o que impulsionou o prosseguimento do processo, na forma prevista no art. 234, § 2º do Regimento Interno, c/c o art. 106, §1º, da Resolução-TCU 259/2014 (peças 38 a 40) .
3.	Considerando análise realizada nos documentos acostados aos autos em cotejamento com os normativos, e ante a ausência de informações necessárias à formação de juízo de valor acerca da concessão da pleiteada medida cautelar, os autos foram submetidos ao Relator com proposta de realização de medidas saneadoras. Por meio do Despacho inserido à peça 45, determinei a oitiva da Agência Nacional de Transportes Aquaviários (Antaq) , do Ministério de Portos e Aeroportos e da empresa TGSC - Terminal de Granéis de Santa Catarina S.A., para a apresentação de manifestação e encaminhamento de esclarecimentos sobre os seguintes pontos:
a) oitiva da Agência Nacional de Transportes Aquaviários (Antaq) , para que se manifeste acerca dos fatos apontados na denúncia, especialmente com relação à prolação das decisões favoráveis ao deferimento dos pedidos de prorrogação de prazo ao Contrato de Adesão 23/2014-SEP requeridos pela empresa Terminal de Granéis de Santa Catarina - TGSC para início da instalação e operação do TUP, por meio das Resoluções Antaq 5.658, de 18/9/2017, e 7.473, de 26/12/2019, bem como da dispensa de garantia contratual, por meio da Resolução Antaq 7.230, de 2019, considerando, em síntese, dentre outros, os seguintes indícios de irregularidades apontados na presente denúncia:
a.1)  análise dos aludidos pedidos de prorrogação de prazo, de forma superficial e desprovida de fundamentos técnicos, deixando de verificar a aderência das razões apresentadas e a real necessidade do pleito, à luz do interesse público, bem como seus efetivos impactos sobre o cronograma para início das obras, as quais sequer foram iniciadas, a despeito de já ter decorrido cerca de oito anos da celebração do contrato, em desconformidade com o art. 26, § 2º, do Decreto 8.033, de 2013, e com os preceitos contidos no Acórdão 1446/2018-TCU-Plenário (Relator: Ministro Bruno Dantas) ;
a.2)  atuação deficiente da Antaq com relação ao seu papel fiscalizatório no contrato de adesão em análise, considerando que as inconsistências apontadas pelo denunciante nos relatórios apresentados pela empresa à Agência, para fins de acompanhamento da evolução da obra associada ao empreendimento, demonstram postergação indefinida do início do empreendimento e não possibilitam aferir a real evolução das tratativas acerca da situação, em desconformidade com o art. 27, inciso XXII, da Lei 10.233, de 2001, c/c o art. 8º, § 3º, da Lei 12.815, de 2013; e
a.3)  deferimento da dispensa da exigência de garantia contratual, baseando-se em decisão precedente da Agência, desprovida do exame das circunstâncias do caso concreto, levando em consideração que o contrato, embora assinado em setembro de 2014, já fora prorrogado por uma vez em abril de 2018 e contava com um segundo pedido de prorrogação em agosto de 2019, sem que as obras houvessem sido iniciadas, não atendendo ao disposto no art. 8º, § 3º, da Lei 12.815, de 2013.
b) oitiva do Ministério de Portos e Aeroportos, para que se manifeste acerca dos fatos apontados na denúncia, especialmente com relação à celebração do primeiro e segundo termos aditivos de prorrogação de prazo ao Contrato de Adesão 23/2014-SEP para início da instalação e operação do TUP; e
c)  oitiva da empresa TGSC - Terminal de Granéis de Santa Catarina S/A (CNPJ 08.504.106/0001-34) , com fulcro no art. 250, inciso V, do Regimento Interno/TCU, para manifestar-se, caso queira, sobre os fatos apontados na denúncia.
4.	A Antaq manifestou-se por meio do Ofício 302/2022/DG, de 15/9/2022, e documentação juntada às peças 73 a 77 dos autos. O Ministério de Portos e Aeroportos atendeu à oitiva por meio dos Ofícios 39/2022/AECI, de 14/9/2022, 115/2022/CGGC/SNPTA, de 13/09/2022, e respectivos anexos, emitidos pela Secretaria Nacional de Portos e Transportes Aquaviários (peças 53 a 72) . A empresa TGSC encaminhou resposta por meio da comunicação juntada à peça 87, acompanhada de material colacionado às peças 89 a 124.
5.	Procedidas as devidas análises pela área técnica do TCU, conforme Relatório que acompanha o presente Voto, a então Secretaria de Fiscalização de Infraestrutura Portuária e Ferroviária dividiu a matéria em três possíveis irregularidades, sobre as quais apresentou as seguintes conclusões (peça 135) :
	Irregularidade 1 - Falhas relacionadas à celebração de termos aditivos de prorrogação de prazo:
325.	O primeiro tópico examinado nesta instrução diz respeito às falhas relacionadas à celebração dos termos aditivos de prorrogação de prazo, no âmbito do qual foram analisados os questionamentos relativos: i) à intempestividade do primeiro pedido de prorrogação de prazo formulado pela TGSC, ii) à adaptação do contrato às regras do Decreto 9.048, de 2017, em dissonância com os fundamentos contidos no Acórdão 1446/2018-TCU-Plenário, de relatoria do Ministro Bruno Dantas, e iii) à ausência de análise adequada pela Antaq acerca das justificativas apresentadas pela empresa e verificação da exequibilidade dos novos cronogramas nos pedidos de prorrogação de prazo.
326.	Com relação aos apontamentos relativos à intempestividade do primeiro pedido de prorrogação de prazo e à adaptação do contrato às regras do Decreto 9.048, de 2017, considerou-se que as justificativas apresentadas pelos respondentes possibilitaram concluir pela inexistência das falhas em questão (parágrafos 210 a 222) .
327.	Por outro lado, no que diz respeito à ausência de análise adequada pela Antaq acerca das justificativas apresentadas pela empresa e verificação da exequibilidade dos novos cronogramas nos pedidos de prorrogação de prazo, considerou-se procedente a denúncia com relação a esses aspectos, pelos motivos expostos nos parágrafos 249 a 264 acima.
328.	Como discorrido, entende-se que, na medida em que o art. 26, § 2º, do Decreto 8.033, de 2013, exige que "o pedido de prorrogação do prazo para o início da operação deverá ser justificado e acompanhado de documentação que comprove a exequibilidade do novo cronograma", cabe à Antaq proceder ao exame das justificativas apresentadas pela interessada, assim como verificar a exequibilidade do novo cronograma, o que não foi realizado de forma apropriada no caso vertente.
329.	Além disso, há de se ter em consideração que o princípio administrativo da motivação impõe à Administração Pública a obrigatoriedade de fundamentar o ato praticado, bem como o dever de indicação dos pressupostos de fato e de direito que determinaram o ato decisório, conforme preceitua o art. 2º, §único, inciso VII, da Lei 9.784, de 1999.
330.	E nesse ponto, reputa-se que a análise promovida pela Antaq, desde a instrução da área técnica até os fundamentos da decisão, não contém os elementos necessários e suficientes que possibilitem concluir pelo atendimento do referido princípio.
331.	Entretanto, a despeito das falhas ora apontadas, considera-se que a anulação dos referidos termos aditivos e o refazimento dos atos processuais para a mesma finalidade, como requer o denunciante em sua petição, não se afiguram providências adequadas (parágrafos 282 a 288) .
332.	Como ponderou a Antaq, em resposta à oitiva, essas medidas não trariam quaisquer benefícios, mas, pelo contrário, acarretariam prejuízos à empresa e custos adicionais à administração pública, correndo-se o risco de inviabilizar o empreendimento da TGSC, sem que outro projeto seja implementado em substituição àquele, pelo menos no curto prazo.
333.	Além disso, há de se levar em consideração que os elementos trazidos pela TGSC em resposta à oitiva promovida por esta Secretaria, sinalizam considerável avanço no andamento do projeto, o que pode ser constatado por meio dos seguintes feitos: obtenção dos benefícios fiscais através da sua habilitação no REIDI (peça 117) , emissão de nova licença de instalação pelo Ibama, em 11/11/2021, com validade por 6 anos (peça 119) , obtenção das fontes de financiamento necessárias à execução do projeto (peças 120 a 122) , e principalmente celebração do contrato de empreitada com a empresa Tucumann Engenharia e Empreendimentos Ltda. para execução das obras de implantação do  TUP (peça 123) .
334.	Destaca-se que o aludido contrato foi assinado em 29/8/2022, e possui prazo de execução de 21 meses contados a partir da data da emissão da Ordem de Serviço, com término previsto, portanto, para final do mês de maio de 2024, antes da data de expiração do segundo termo aditivo de prorrogação do Contrato de Adesão 23/2014-SEP, previsto para início de setembro de 2024.
	Irregularidade 2 - Dispensa irregular de garantia de execução contratual:
336.	Outro tópico examinado diz respeito à dispensa da garantia de execução contratual, que contou com manifestação favorável da Antaq sob o fundamento de que, com a nova redação do Decreto 8.033/2013, dada pelo Decreto 9.048/2017, essa garantia ficou circunscrita ao caso de realização de processo seletivo público, o que não seria aplicável à situação em tela	.
337.	Considera-se a denúncia procedente quanto a esse ponto, tendo em vista que não restou demonstrado, no caso concreto, que a dispensa de garantia de execução contratual atende ao interesse público, especialmente com relação ao efetivo cumprimento do cronograma de investimento pela autorizatária, a teor do art. 8º, § 3º, da Lei 12.815, de 2013 (parágrafos 299 a 311) .
338.	Entende-se, porém, que não é o caso de se propor medida com vistas à anulação do ato que dispensou a garantia de execução contratual, em razão de que se trata de fato consumado há mais de três anos e de que, à semelhança do que foi discorrido anteriormente, deve-se levar em consideração que os elementos trazidos pela TGSC em resposta à oitiva promovida por esta Secretaria sinalizam considerável avanço no andamento do projeto (parágrafos 312 a 316) .
	Irregularidade 3 - Falhas na atuação fiscalizatória da Antaq:
340.	No que concerne à ocorrência de falhas na atuação fiscalizatória da Antaq, considera-se que as informações apresentadas pela Agência, reportando a realização de fiscalizações para acompanhar a implementação do empreendimento da TGSC, no período de 2017 a 2022, mostram-se suficientes para elidir as impropriedades em questão, de modo que a denúncia deve ser considerada improcedente quanto a este tópico (parágrafos 317 a 323) .
341.	Com relação às considerações expendidas pelo MInfra no sentido de que, dada a característica de incompletude dos contratos de longo prazo, e adicionado ao fato da grande interface do setor portuário com o dinamismo do cenário internacional, faz-se necessário conferir maior flexibilidade aos contratos de adesão, cabe esclarecer que o que se questiona na presente denúncia, como mencionado, é a ausência de análise acurada dos pedidos de prorrogação de prazo, sem o devido exame das justificativas apresentadas pela autorizatária e da exequibilidade do cronograma proposto.
342.	Ademais, as alegações de que, no presente caso, o anúncio público foi concluído com a participação de um único interessado e de que a alteração do cronograma não impacta a compatibilidade com as diretrizes do planejamento e das políticas do setor portuário, não se afiguram razoáveis.
343.	Primeiro porque, como pontuou o denunciante, uma autorização latente cujo contrato foi celebrado há mais de oito anos, sem previsão concreta de instalação, com renovações seguidas de prazo e sem embasamento técnico motivador, não traz nenhum benefício para o desenvolvimento e eficiência do setor portuário, indo de encontro às diretrizes previstas para a exploração das instalações portuárias, a que se refere o art. 3º da Lei 12.815, de 2013.
344.	Em segundo lugar, muito embora, à época da contratação, a TGSC tenha figurado como única interessada no processo seletivo, não se pode descartar a hipótese de que, ao longo do tempo, apareçam novas empresas interessadas em realizar empreendimento semelhante na mesma região, as quais, se estivessem no lugar da autorizatária, poderiam estar atuando de forma mais célere e eficiente.
6.	Em consequência, a unidade instrutiva propõe - em pareceres uníssonos - conhecer da denúncia, no mérito, considerala parcialmente procedente e dar ciência à Antaq e ao Ministério de Portos e Aeroportos das falhas identificadas: (i) na celebração dos termos aditivos de prorrogação de prazo ao Contrato de Adesão 23/2014 - SEP; e (ii) na dispensa da garantia contratual.
7.	Manifesto minha concordância, desde já, com as análises empreendidas pela unidade técnica nos autos, sem prejuízo de acrescentar algumas breves considerações.
8.	No que concerne ao primeiro ponto tratado na instrução, cumpre destacar que a área técnica constatou que a Antaq não examinou adequadamente as justificativas apresentadas pela interessada para as prorrogações de prazo pleiteadas, bem como não verificou a exequibilidade dos novos cronogramas, em desacordo com o art. 26, § 2º do Decreto 8.033/2013.
9.	É cediço que o Decreto 9.048/2017 flexibilizou as condições requeridas para início da operação da instalação portuária, que - conforme a redação original do Decreto 8.033/2013 - deveria ocorrer em até 3 anos, prorrogável uma única vez por igual período. Embora o prazo tenha sido elastecido para 5 anos, há que se ressaltar que a autorização de instalação portuária deve ainda observar requisitos legais para a sua emissão (arts. 9º a 14 da Lei 12.815/2013) . Além disso, a autorizatária está sujeita a aplicação de penalidades, inclusive cassação da autorização, no caso de descumprimento do cronograma de investimentos, conforme expressa dicção do art. 8º, § 3º da Lei de Portos.
10.	As condicionantes previstas pelo legislador para a emissão de autorizações de TUPs - publicação do requerimento na internet, chamamento público de potenciais interessados, análise do poder concedente, dentre outros - se justificam por causa dos prováveis impactos causados com a entrada do novo operador portuário no mercado já estabelecido. Considerando que o modal aquaviário afeta grande quantidade de cadeias logísticas e de setores produtivos, eventuais frustrações de investimentos pactuados podem repercutir negativamente em vários segmentos, desde a comunidade local até empresas exportadoras que estejam aguardando a concretização da infraestrutura. Além disso, a manutenção, por um longo tempo, de autorização para um investimento que não se materializa na prática, pode representar elevado custo de oportunidade perdido para a sociedade, ao bloquear outras possíveis utilizações da área.
11.	Essa situação é ainda agravada em casos como o que ora se apresenta, em que o terminal privado se situa na mesma zona de influência de um porto público organizado (na situação sub examine, destaco que se trata de área contígua ao Porto de São Francisco do Sul) . Portanto, o futuro terminal, quando estiver em operação, irá competir com terminais que estão operando sob outro regime, mais restrito, o de concessão (arrendamento) . Entendo que esses pontos poderiam ter sido observados com maior atenção pela Agência reguladora, entretanto, como assinalou a Seinfra, nem a Antaq, tampouco o então Ministério da Infraestrutura, se aprofundaram no exame das justificativas apresentadas pela autorizatária para a postergação dos investimentos.
12.	Em linha com a unidade técnica, face à situação encontrada, considero adequado dar ciência à Antaq e ao Ministério de Portos e Aeroportos das impropriedades encontradas. Em acréscimo, entendo cabível recomendar aos órgãos jurisdicionados que, em atenção aos princípios da publicidade e da motivação dos atos administrativos, deem ampla transparência aos pedidos de prorrogação de prazo para início da operação de TUPs, avaliem a necessidade de realização de consulta pública antes do deferimento do pleito, bem como considerem a possibilidade de cassação da autorização e de novo chamamento público, em caso de descumprimento reiterado de prazos, conforme previsão contida no art. 8º, § 3º da Lei 12.815/2013.
13.	Quanto ao segundo ponto abordado na instrução, referente à dispensa da garantia apresentada pela autorizatária, com supedâneo em norma superveniente (Decreto 9.048/2017) , adiro às constatações da unidade técnica. Registro que não ficou demonstrado nos autos o atendimento ao interesse público na medida, visto que a empresa já vinha apresentando atraso na implantação do empreendimento, à época da liberação da obrigação fiduciária perante a União, originalmente prevista no Contrato. In verbis  (peça 135, p. 36) :
311.	Em outros termos, afigura-se, no mínimo questionável a dispensa de garantia de execução especialmente numa situação em que um contrato firmado em 2014 já fora prorrogado por uma vez e contava com um segundo pedido de prorrogação em 2019, sem que as obras da instalação portuária houvessem sido iniciadas, decorridos mais de 5 anos da sua celebração, o que não parece atender ao interesse público, visto que vai de encontro ao desenvolvimento e eficiência do setor portuário. Nesse contexto, esperar-se-ia uma análise mais detida da situação por parte da Agência Reguladora ou do poder concedente com relação a esse aspecto.
14.	Nessa linha, considero que devem ser apuradas com maior profundidade as circunstâncias que cercaram a dispensa de garantia do Contrato de Adesão 23/2014-SEP, bem como eventuais responsabilizações, conforme relatado pela área técnica (peça 135, p. 34-37) . Nesse sentido, entendo oportuno que a unidade técnica instaure processo de representação apartado dos presentes autos, para a devida apuração dos fatos, ficando desde já autorizada a realizar a audiência dos responsáveis e as diligências necessárias ao esclarecimento do feito, bem como realizar levantamento de eventuais situações similares de dispensa de garantia sem a consecução dos objetos contratados, no âmbito dos contratos de autorização de TUPs que ainda não estejam em operação.
15.	Ante o exposto, acolho a proposta da unidade técnica, com os acréscimos aqui explanados, e voto por que o Tribunal adote a minuta de acórdão que ora submeto à apreciação deste Colegiado.
TCU, Sala das Sessões, em 19 de abril de 2023.
ANTONIO ANASTASIA 
Relator